【裁判字號】    92,矚上更(一),1
【裁判日期】    950831
【裁判案由】    過失致死等
【裁判全文】
臺灣高等法院刑事判決             92年度矚上更(一)字第1號
上  訴  人  臺灣板橋地方法院檢察署檢察官
上  訴  人
即  被  告  丑○○
選任辯護人  李振生律師
            蔡讚燁律師
上  訴  人
即  被  告  戊○○
選任辯護人  莊國明律師
            陳國雄律師
上  訴  人
即  被  告  申○○
選任辯護人  洪貴參律師
            陳世偉律師
            賴重堯律師
上  訴  人
即  被  告  丁○○
選任辯護人  李志男律師
            南雪貞律師
上  訴  人
即  被  告  天○
                    務所
選任辯護人  陳明良律師
上  訴  人
即  被  告  酉○○
選任辯護人  彭意森律師
            吳宏山律師
上  訴  人
即  被  告  寅○○
選任辯護人  楊金順律師
            吳孟勳律師
            游朝義律師
上  訴  人
即  被  告  庚○○
選任辯護人  顏廷鈺律師
            江仁成律師
            陳麗增律師
上列上訴人因被告過失致死等案件，不服臺灣板橋地方法院八十
八年度訴字第一七七九號，中華民國八十九年六月十二日第一審
判決（起訴案號：八十八年度偵字第二一五二四號、第二一五五
０號、第二一八四三號、第二一八四四號、第二一八四五號、第
二一八四六號、第二一八四七號、第二二二七七號、第二二二七
八號、第二二二七九號、第二二七００號、第二二七五０號、第
二三一二三號、第二三四五三號及併案審理案號：八十八年度偵
字第二三八三五號），判決後，經最高法院第一次發回更審，本
院判決如下：
    主  文
原判決關於戊○○、酉○○、申○○、丁○○、丑○○、天○、
寅○○業務上過失致人於死及庚○○部分撤銷。
戊○○從事業務之人，因業務上之過失致人於死，處有期徒刑參
年。
酉○○從事業務之人，因業務上之過失致人於死，處有期徒刑貳
年。
申○○從事業務之人，因業務上之過失致人於死，處有期徒刑壹
年陸月。
丁○○從事業務之人，因業務上之過失致人於死，處有期徒刑貳
年。
丑○○從事業務之人，因業務上之過失致人於死，處有期徒刑貳
年肆月。
寅○○從事業務之人，因業務上之過失致人於死，處有期徒刑壹
年陸月，緩刑參年。
庚○○從事業務之人，因業務上之過失致人於死，處有期徒刑貳
年陸月。
天○從事業務之人，因業務上之過失致人於死，處有期徒刑壹年
。
    事  實
一、緣坐落台北縣新莊市○○段七八一號、七九五之一地號之土
    地（變更前為西盛段、西盛小段八二西盛小段八二、八二之
    十六、八二之五六地號）、同段七八三地號土地（合併重測
    前為西盛段西盛小段八二之十七、八二之五八地號），為酉
    ○○、申○○、林慶輝三人自民國（下同）六十七年間起所
    共有。嗣於八十年七、八月間，由戊○○（林慶輝之兄）出
    面協調申○○、酉○○，建議將該等三人共有之土地興建住
    宅出售，可由土地共有人合資組成建設公司來投資興建，經
    數次洽談決議興建地下二層地上十二層（以下簡稱十二樓）
    及地下一層地上八層（以下簡稱八樓）各三棟之大樓（嗣並
    取名為「博士的家」），對外銷售牟利。申○○、酉○○、
    林慶輝三人乃於八十年九月十一日，在酉○○住處共同簽訂
    合作興建房屋協議書，由戊○○、劉炳文、劉炳杉為該契約
    見證人，戊○○、申○○、酉○○又於八十年九月十四日下
    午二時三十五分許，在申○○位於台北縣板橋市○○路三十
    九號住處開會，建築師丑○○亦列席報告，會中決定以約新
    台幣（下同）五百萬元聘請建築師丑○○負責該建築案之設
    計、監造及請領建造執照，戊○○出任之後成立之和昌建設
    股份有限公司（下簡稱和昌公司）之董事長，酉○○擔任總
    經理，申○○擔任副總經理。嗣和昌公司於八十年十一月二
    十八日設立登記成立，戊○○為和昌公司之負責人，其與申
    ○○、酉○○、丁○○（戊○○之弟，和昌公司股東兼董事
    ，投資該建築案三百五十萬元）等四人，共同基於犯意之聯
    絡，明知和昌公司不能從事營造業務，建築營造係屬專業，
    依規定必須按登記等級承攬不同限額之營建工程，竟為節省
    營造成本及符合建築法規，依上述自行招商雇工興建「博士
    的家」之決定，乃推由戊○○出面，向具備合法營造廠資格
    之營造商租用甲級營造廠執照。
二、廖嘉輝、辰○○、何溪泉三人（業經判決確定），於八十一
    年八月間共同集資購買設在台北縣板橋市○○路二十八號四
    樓，具有甲級營造廠資格之嘉信營造有限公司【下簡稱嘉信
    公司，當時登記負責人為卯○○，嗣於八十六年二月二十二
    日組織變更為嘉信營造股份有限公司，將嘉信公司遷移至台
    北縣板橋市○○路○段三十一號十六樓，股份比例：辰○○
    方面占百分之十五、廖嘉輝（以其配偶劉麗珍名義掛名為股
    東）方面占百分之三十五、造昶建設股份有限公司（下簡稱
    造昶公司），何溪泉方面占百分之五十】，八十二年初辰○○登記為嘉信公司負責人，辰○○主要在花蓮地區承攬公共
    工程業務，廖嘉輝負責接洽申辦請領建造執照、使用執照等
    業務，何溪泉主要承接其造昶營造公司之建築案，並備有嘉
    信公司及負責人辰○○之大、小印章，共有三套，廖嘉輝、
    辰○○、何溪泉三人各執一套使用。廖嘉輝、辰○○、何溪
    泉三人復事前共同謀議以出租嘉信公司營造廠牌照之方式，
    收取租牌費，事後由三人按前述股份比例分配牟利。嘉信公
    司又以每年四十八萬元至七十萬元（起訴書誤載為三十五萬
    元至六十萬元）不等之代價，聘用具備土木技師資格、且預
    見嘉信公司另有承包私人工程之天○，擔任嘉信公司之主任
    技師，天○亦同意將其技師證書影本、印鑑章交予嘉信公司
    保管，預見嘉信公司會使用其印章於嘉信公司承包之私人工
    程業務有關之事項上，仍授權同意使用其印章（包含代其簽
    名），而其無須至現場勘驗。
三、迨於八十一年七、八月間，戊○○乃向與辰○○、何溪泉有
    共謀出租嘉信公司營造廠牌照牟利犯意聯絡之廖嘉輝，洽談
    租用嘉信公司之甲級營造廠牌照事宜，雙方約定以「博士的
    家」工程造價百分之四之代價，將嘉信公司擁有之甲級營造
    廠執照，出租予和昌公司，並以由和昌公司所招之小包廠商
    開立發票予嘉信公司，嘉信公司加百分之五之營業稅，再開
    立發票予和昌公司，及將百分之四租牌費隱藏於預收工程款
    等項目入帳、以管理費名義報支之方式，掩飾雙方違法之租
    牌行為，廖嘉輝則自所收取之百分之四租牌費中抽取四分之
    一（即博士的家工程造價之百分之一）作為其跑照（使用執
    照）服務費用，其餘百分之三租牌費則由廖嘉輝、辰○○、
    何溪泉三人依渠等股份比例分配。其後戊○○因嘉信公司負
    責人變更為辰○○，並於八十二年二月十五日，在台北縣板
    橋市○○路一巷六號和昌公司，補簽署承諾書一紙（即租牌
    書面契約）交予廖嘉輝，以為證明。而「博士的家」之營建
    工程，隨即由戊○○、酉○○、申○○、丁○○共同負責，
    ？渠等除自八十一年六月十七日至同年八月二十六日間密集
    開會決定開工日期之確定、放樣完成日期及營造廠、放樣、
    安全圍籬廠商、安全觀測系統、擋土安全支撐之廠商、發包
    方式，其餘關於土方、鋼筋、模板、搗築、鷹架、泥作等工
    程，並推由戊○○招請如附表一所示之包商締約承作，丁○○則為工地負責人，負責工程進度及覆核各期工料金額、數
    量無誤後，在各個「工程估驗單計價單」上簽認，交回和昌
    公司，復經戊○○簽名後，由會計通知包商檢具憑證請款等
    事務，戊○○、酉○○、申○○、丁○○對該「博士的家」
    營建工程均負實際承造監督者之責任，其四人均為事實上從
    事營造業務之人，戊○○並登報錄用林榮堂（由原審另案審
    理）擔任工地主任，又決定以月薪二萬二千元之代價，並由
    戊○○之子林秀峰面談，僱用甫出校門一年，非建築本科系
    且毫無建築經驗之寅○○擔任監工。此外，復將綑綁鋼筋工
    程分包予宏祥工程行從事綁紮鋼筋業務之庚○○。
四、丑○○建築師接獲該「博士的家」建築案後，為工程之監造
    人，除委請保盛工程技術顧問有限公司進行地質鑽探及試驗
    外，並著手「博士的家」營建工程之設計及監造，而為從事
    設計及監造業務之人。明知屬其監造業務，於附表二、Ａ、
    Ｂ勘驗紀錄表所示各工程階段，建築工程必須勘驗部分（參
    台灣省建築管理規則第二十八條），必須由其親自到場勘驗
    ，始可於其業務上製作之勘驗紀錄表上簽名、蓋章，惟丑○○並未於附表二、Ａ、Ｂ所示各工程階段實際至「博士的家
    」工地現場勘驗，其竟基於行使業務上登載不實文書之概括
    犯意，每次於劉如芬將上開附表二、Ａ、Ｂ勘驗紀錄表送交
    其建築師事務所後，簽名、蓋章於其業務上製作之該附表三
    、Ａ、Ｂ勘驗紀錄表文書上，登載表示其已親赴現場勘驗之
    不實事項，隔約半日、或一日，旋即通知不知丑○○是否確
    實前去工地勘驗之劉如芬，前來取回勘驗紀錄表，再由劉如
    芬連續多次持向台北縣政府工務局建管課不詳姓名之承辦人
    員報請備查，而行使之，嗣並於完工後申請使用執照時，附
    於使用執照申請書後，先後於八十三年九月九日、同年十一
    月二十五日持向台北縣工務局使用管理課，行使附表二、Ａ
    勘驗紀錄表二次，並於八十三年六月二十七日，持向台北縣
    工務局使用管理課，行使附表二、Ｂ勘驗紀錄表一次，均足
    以生損害於工務機關對於工程管理之正確性（所涉行使業務
    上登載不實罪部分，業經判決確定）。丑○○既受理該建築
    物之設計，自應遵守建築法及基於建築法發布之建築技術規
    則、建築管理規則及其他有關法令之規定（含建築技術規則
    建築構造篇、施工篇），竟仍違反之，且本應注意其受委託
    辦理建築物監造時，營造業應按其設計之圖說施工，遵守建
    築法令所規定之監造人應辦事項，並查核建築材料之規格、
    品質（參建築法師法第十八條），以預防遇地震時建築物倒
    塌危險之發生，而依當時情形，並無不能注意之情事，竟疏
    未注意及此，其並未於配筋勘驗鋼筋混凝土構造各層樓版或
    屋頂配筋完畢，澆置混凝土前，到場執行屬其監造業務之監
    督營造廠按其設計圖施工，以致於可發現庚○○綁紮鋼筋時
    有未按圖施工及違反：(1)鋼筋他搭接須錯開（六十公分以上
    ），柱主筋搭接位置接頭不得在同一介面（弱面）上，(2)柱
    箍筋、樑箍筋均應保持適當間距（不得太疏或不均勻），以
    提供柱主筋適當橫向圍束作用及樑之抗剪能力，(3)鋼筋與箍
    筋需以「跳點綁紮」方式，以防因箍筋位置鬆脫等「建築技
    術成規」之情事暨柱（撓曲材）箍筋綁紮不符合其繪製之鋼
    筋綑紮示意圖（標準配筋圖）所要求之一三五度彎鉤耐震規
    範規定之韌性要求等缺失時，未予發現並及時糾正。
五、庚○○為承攬「博士的家」工程綁紮鋼筋之「承攬工程之人
    」，其於綁紮鋼筋時，本不得違反：(1)鋼筋他搭接須錯開（
    六十公分以上），柱主筋搭接位置接頭不得在同一介面（弱
    面）上，(2)柱箍筋、樑箍筋均應保持適當間距（不得太疏或
    不均勻），以提供柱主筋適當橫向圍束作用及樑之抗剪能力
    ，(3)鋼筋與箍筋需以「跳點綁紮」方式，以防因箍筋位置鬆
    脫等三項「建築技術成規」，竟仍違反之。而庚○○亦應注
    意施工時不得違反上述(1)、(2)、(3)之情事，依當時情形並非
    不能注意，竟疏於注意，於柱主筋搭接時，接頭搭接位置多
    在同一水平面（致鋼筋受力集中於同一弱面），又於綑綁柱
    箍筋及樑箍筋時未保持適當間距（太疏或間距過大）且間距
    不一（不均勻），致造成柱主筋之橫向圍束作用及樑主筋之
    抗剪能力均下降，進而影響樑柱抗彎能力，其於綁紮鋼筋時
    亦未以「跳點綁紮」之方式，致造成箍筋位置鬆脫。
六、寅○○明知其並無擔任監工之能力，卻仍受僱擔任「博士的
    家」監工職務，為事實上從事監工業務之人。因其非建築本
    科系畢業，且毫無建築監工經驗，致欠缺監工之專業能力，
    於工程施工時，未發現庚○○及所屬工人上述施工之缺失，
    無法糾正。且寅○○於「博士的家」營建工程混凝土灌漿時
    ，疏未注意不詳姓名之工人大量加水，致混凝土強度不足，
    而不符合要求混凝土強度必須在３０００ＰＳＩ以上之規定
    （參建築技術規則第四０八條規定耐震結構之混凝土強度不
    得少於２１０ＫＧ／ＣＭ平方〔即３０００ＰＳＩ〕）。
七、戊○○、酉○○、申○○、丁○○共同決定自行發小包承造
    ，丁○○並任工地負責人，均已如上述，渠等對該「博士的
    家」之營建工程，即居於營造廠（承造人）之地位，均應負
    實際承造、監督者之責任，應注意慎選適任之員工及包商，
    並監督所屬之員工及包商，依規定圖說施工、且不得擅自減
    省工料，及注意承造人應設置主任技師，於配筋勘驗鋼筋混
    凝土構造各層樓版或屋頂配筋完畢，澆置混凝土前，由主任
    技師會同監造人到場執行勘驗，以防止「博士的家」營建工
    程因施工不良遇地震導致建物倒塌之危險發生。惟戊○○竟
    僱用甫出校門一年、非建築本科系且毫無建築經驗之寅○○
    擔任「博士的家」監工職務，由庚○○承攬鋼筋綁紮工程，
    並以上述向嘉信公司租用營造廠牌照且其主任技師天○未實
    際到場勘驗之方式，興建「博士的家」營建工程，戊○○、
    酉○○、申○○、丁○○均未確實監督所屬員工及包商，依
    上述規定圖說施工，復未有主任技師到場勘驗，以致使「博
    士的家」營建工程有上述缺失，亦無從發現糾正。
八、天○明知其為主任技師，依營造業管理規則之規定，於施工
    時應至現場勘驗，並負責查驗施工人員是否確實依設計圖說
    施工及工程營造之監工與認證，詎其無意依法定職責，以其
    專業知識，實際擔任私人營建物之土木技師實際至現場勘驗
    監工，竟為圖利，以每年四十八萬元至七十萬元不等之代價
    ，受僱於嘉信公司，掛名擔任該公司之主任技師，且明知嘉
    信公司從事借牌予他人使用，實際未從事營造業務，竟仍同
    意將其技師證書影本、印鑑章交予嘉信公司保管，預見嘉信
    公司會使用其印章（含簽名）於嘉信公司牌照出借對象所營
    造之私人工程業務相關事項上，仍授權同意使用其印章（包
    含代其簽名），而其無須至現場勘驗監工，致使「博士的家
    」於工程施作時，廖嘉輝未通知天○到場執行職務，天○因
    此疏失而造成「博士的家」營建工程於施工時有上述事實所
    載之缺失，未能及時發現糾正。
九、嗣於八十八年九月二十一日凌晨一時四十七分許，南投縣集
    集鎮發生規模七點三級地震（以下簡稱：九二一大地震），
    台北縣新莊市雖僅為五級地震規模，而依該五級震動程度，
    通常僅會發生牆壁龜裂，牌坊煙囪傾倒，駕駛汽車者可感地
    動，重傢俱可能翻倒，設計不良之建築物有相當損壞，大多
    數人因驚嚇而感不安等情形，而該「博士的家」十二樓Ｃ棟
    建築物，因本件工程係借牌營造，戊○○、酉○○、申○○
    、丁○○等人疏未注意切實監督營造，復選任無監工能力之
    寅○○擔任監工，再加上丑○○、天○疏未到場監造、勘驗
    及監工，寅○○無能力亦疏未注意監工，致庚○○施工上偷
    工減料，而有上述事實所載之缺失，故於地震中十二樓Ｃ棟
    大樓，首先係由西北角之樑、柱結構無法承受先行挫屈斷裂
    ，結構體陷入地下室，因而產生傾斜之趨勢而對建築物之另
    一面產生拉拔支應力，此時又由於受拉拔之鋼筋混凝土ＲＣ
    構件處一、二樓ＲＣ支柱握裹抵抗力不足，以致柱鋼筋被齊
    頭拔出，形成瞬間斷柱現象，進而導致整棟大樓傾倒，樑柱
    受力發生強力擠壓且隨之引起火災。十二樓Ｃ棟大樓住戶王
    柏勳等四十三人逃避不及，受傾倒之樑柱、牆面擠壓或吸入
    過多一氧化碳、火燒，因而致胸腹部骨折、頭骨骨折、胸腹
    部內出血、顱內出血、身體折斷、缺氧窒息、火燒或內臟器
    官破裂死亡（王柏勳等四十三人死亡者名單詳如附表四所示
    ）。
十、案經法務部調查局台北縣調查站移送臺灣板橋地方法院檢察
    署檢察官及該署檢察官自動檢舉偵查起訴及移送併案審理。
    理  由
甲、證據能力方面：
    按刑事訴訟法第一百九十八條規定：「鑑定人由審判長、受
    命推事（法官）或檢察官就下列之人選任一人或數人充之：
    一、就鑑定事項有特別知識經驗者。二、經政府機關委任有
    鑑定職務者。」，又鑑定人應於鑑定前具結，其結文內應記
    載必為公正誠實之鑑定等語，復為刑事訴訟法第二百零二條
    所明定。卷查台灣省結構工程技師公會、台灣省土木技師公
    會、台灣省建築師公會就「博士的家」建築物倒塌案所做之
    鑑定報告書（見原審卷第四宗第七十一頁至第一二七頁），
    係受台北縣政府之委託所為（見原審卷第四宗第七十二頁）
    ，既非由法官或檢察官依法選任，且鑑定人於鑑定前未經具
    結，其在程序上已欠缺法定條件，即難認為合法之證據資料
    ，先予敘明。
乙、實體方面：
壹、訊據被告戊○○、酉○○、申○○、丁○○、庚○○、寅○○、天○、丑○○等人固坦承於八十八年九月二十一日凌晨
    一時四十七分，南投集集鎮發生規模七點三級地震，台北縣
    新莊市僅為五級地震規模，致系爭「博士的家」十二樓Ｃ棟
    建築物整棟大樓傾倒，造成該十二樓Ｃ棟大樓住戶王伯勳等
    四十三人死亡之事實，被告戊○○、酉○○、申○○、丁○○亦不否認和昌公司向嘉信公司「借用甲級營造廠」牌照等
    情，惟均矢口否認有何上揭業務過失致死犯行，分別辯稱如
    下：
一、被告戊○○辯稱：其係因與被告申○○、酉○○互相推讓才
    以抽籤決定由其擔任和昌公司之負責人，惟其對建築行業係
    屬外行，故和昌公司業務之推行，係由其與被告酉○○、申
    ○○三人所決定，包括聘請被告丑○○負責設計、監造及請
    領建造執照、自行僱請包商動工及租用營造廠牌照、雇用林
    榮堂擔任工地主任、雇用寅○○擔任助理監工、僱請庚○○
    承包綑綁鋼筋工程等，然其並不知「借牌」應負何種法律責
    任。且本件雖係借牌施作，和昌公司與嘉信公司訂有承攬契
    約，嘉信公司再與下游包商簽訂分包契約，則下游包商於製
    作統一發票時，自應以嘉信公司為抬頭之名義人，再由嘉信
    公司會計人員憑以製作「明細分類帳」、「總分類帳」及傳
    票，均係基於有效之契約關係據實登載，下包及嘉信公司依
    其等所開立之發票繳稅，和昌公司部分營業稅亦透過嘉信公
    司繳納，於國家之稅收不生影響，當然不足生損害於公眾或
    他人，亦不致損害稅捐機關對於會計憑證及帳冊查核、管理
    之正確性。嘉信公司依其與和昌公司之契約，本有義務以其
    名義提出申請書或計畫書，則被告廖嘉輝在上述文件上加蓋
    嘉信公司及天○印章，完成各類書類、文件，其所載內容與
    實際情形完全相符。又主管機關對於使用執照之核發，依法
    係依申請而採實質審查，故申請書所載內容或所附文件、圖
    說縱有不實，亦不生使承辦公務員登載不實之問題。在建築
    工程，由設計至完工，依工程需求之不同，委由各個不同專
    業人員負責監工，被告戊○○即業主或建設公司依法不負監
    造責任，被告戊○○已聘任專業之建築師為設計監造，並委
    請具執照之工地主任林榮堂在場監工，已盡相當之注意，而
    被告寅○○需聽從工地主任林榮堂之指揮，充其量只看工程
    進度，而刑法採罪刑法定主義，並無課雇主應對雇員即行為
    人之犯罪行為或業務過失一併處罰之例。而建築工程中必須
    勘驗部分，係由主管機關負責勘驗，與有無設置「主任技師
    」無影響，被告戊○○對於本件災害之發生難謂有何過失，
    且本案肇生原因既在建築師設計及監工疏失，與其任公司負
    責人事實上業務範圍，尚乏直接因果關係，不在其業務範圍
    ，而縱任其有選任上之過失，惟該過失與被害人等之死亡，
    是否有相當因果關係，殊值深究。此外，「借牌興建建築物
    行為」，與發生房屋倒塌致人於死之結果，亦無相當因果關
    係等語。
二、被告酉○○辯稱：伊僅係和昌公司之掛名總經理及為本件工
    程土地之地主之一，自始未曾實際執行總經理之職務，八十
    一年六月至同年八月之六次會議，均未涉及小包如何選任、
    選任之標準或選任某一小包之情事僅關於和昌公司成立前之
    前置作業，是時「博士的家」尚未定案，而本件工程借牌及
    自行雇工興建等所有興建有關事務，確實完全由被告戊○○
    一人主導並全權處理之，被告酉○○概不知情亦未過問，且
    對於合建地主而言，最關心的僅在於興建房屋後房屋銷售之
    業績，雖「工程估驗計價單」中有十六張有伊於總經理欄內
    簽名，然此係事後伊至和昌公司時，被告戊○○分次請伊補
    簽名，如此始有斷續、日期不連貫之少數估價單簽名之情事
    ，且本件工程長達二年餘，各種單據何止上千張，顯而易見
    的，該十六張單據，非因需伊審核始簽名，又伊自己有冠軍
    營造工程股份有限公司，具甲級營造廠資格，有足夠資力及
    能力興建本件工程，且又是地主之一，只因本件工程已同意
    由戊○○負責經營，伊始未曾爭取由冠軍公司承攬本件工程
    。因此，伊對於所謂不實會計憑證之製作，及被告廖嘉輝、
    劉如芬代簽「天○」之名與蓋用「天○」印章，確不知情，
    絕無犯意聯絡，及原判決附表二甲、乙部分之文書，暨非伊
    所製作，自無共犯可言。又縱認伊對租牌行為有所認識，惟
    本件建物倒塌之原因為設計不良、紮筋不當、混凝土強度不
    足或箍筋間距不足等等，借牌興建與發生「房屋倒塌致人於
    死」之結果間，亦無相當因果關係等語。
三、被告申○○辯稱：其僅係提供土地與被告戊○○合建，並非
    和昌公司之董事、監事或股東，未擔任亦未掛名為副總經理
    ，未實際參與該公司之經營，工程估驗單上並無其簽名，且
    論身份、地位及資格，對該公司內部之業務，殊無置喙之餘
    地。其不知和昌公司自行雇工興建「博士的家」，亦不知向
    嘉信公司租牌之事。且本件建物倒塌之原因為設計不良、紮
    筋不當、混凝土強度不足或箍筋間距不足等等，借牌興建與
    發生「房屋倒塌致人於死」之結果間，亦無相當因果關係云
    云。
四、被告丁○○辯稱：伊僅係掛名董事，和昌公司從未召開所謂
    之董事會，伊於公司擔任與客戶簽約及收取房價之業務期間
    內，雖曾數次參與開會，然非董事會議，就房屋銷售及簽約
    事宜向公司報告後隨即離席，亦即所參與者僅限於與房屋銷
    售有關之事務，其他如借牌之事均未參與，公司之一切事務
    均取決於被告戊○○、酉○○及申○○三人之決議，伊並未
    參與經營決策之決議，故會議記錄均無伊之簽名。「博士的
    家」於八十一年一月二十一日申請建築執照，係伊至和昌公
    司任職之前，八十三年六月二十八日申請使用執照，係丁○○自和昌公司離職之後，和昌公司給付嘉信公司之支付憑證
    ，從未經伊參與審核，尤以其中部分款項如結構體完成、營
    造費及使用執照費係於伊八十三年五月間離職後所給付等語
    。
五、被告寅○○固坦承伊當時甫自學校畢業，非建築本科系且無
    建築經驗，於林秀峰面試後，再經被告戊○○同意而僱用等
    情，惟辯稱：伊於八十二年十月間以「助理監工」之職務受
    僱於和昌公司，實際從事者係協助工地主任處理工地之大小
    雜事，亦即雖名為「監工」，實際所從事者為「雜工」業務
    ，伊在職期間或有人事異動，為因伊學、經歷之故，尚難堪
    任監工之責，在施工過程中，伊僅按圖索驥清點數量、尺寸
    及進度，至於施工品質之優劣、施工方法之精準度，均由林
    榮堂決定。且伊月薪僅二萬二千元，以此微薄之收入及有限
    之管理責任，令伊負等量之刑責，顯失衡平等語。
六、被告庚○○固坦承其柱筋係搭接在同一斷面上，且綁紮箍筋
    之彎鉤係以九十度施作，而未以一三五度施作等情不諱，惟
    辯稱：本件工程包工不包料，則鋼筋綁紮之使用量越多，其
    所得請領之款項亦隨同增加，是其並無犯罪動機可言。被告
    戊○○與其簽約後，僅交付結構平面圖及施工配筋圖，並無
    鋼筋標準施工方法示範圖，其完全按照施工圖及聽從工地負
    責人員之指示施作，依約並無決定、變更施作方式之斟酌空
    間，且雖曾有綁紮鋼筋之經驗，然就原判決所指建築術成規
    之內容，以其國中學歷實無認知瞭解之能力，並無違反建築
    術成規之故意。而本件鋼筋損害之原因尚包括打掉部分外牆
    之水泥及將露出來之鋼筋燒掉，燒掉之鋼筋主要是箍筋，則
    其綁紮鋼筋縱有缺失，然其缺失與本件建物倒塌有無相當因
    果關係存在，尚非無疑等語。
七、被告丑○○固坦承以約五百萬元之價格負責「博士的家」營
    建工程之設計、監造及請領建造執照等情不諱，惟矢口否認
    有右揭犯行，辯稱：其擁有建築碩士學位，並通過國家建築
    師考試，本身具有一定之專業水準，且其設計結構如有問題
    或其他不符法令之處，豈可通過主管機關之審查而領得建築
    執照？而林利國教授鑑定報告所列之缺失，均屬施工方法及
    技術問題，無一言及設計問題，至於台北縣政府函囑臺灣省
    結構工程技師工會等所作之鑑定報告，目的在於「基於主管
    機關建築管理需求、、、以為後續行政處理之依據」，且鑑
    定對象係變更設計前之書圖，非本案真正定案之書圖，根本
    不適合引為本案之證據。再者該二份鑑定報告均未評估因施
    工不當，致柱體牆面凹凸彎曲，使垂直桿件產生傾斜，而把
    垂直桿件外超出部分混凝土敲除，在燒斷裸露之鋼筋而使柱
    箍筋樑柱接頭為圍束區喪失原有耐震功能及交屋後三樓以上
    住戶將原設計挑空天井全部加蓋，破壞原結構設計。對耐震
    功能之影響，臺灣省結構技師工會等判定「博士的家」設計
    結構，系統耐震性不佳，更是無數據為憑，既未「重作結構
    分析」亦未為「耐震能力評估」，純屬臆測，有違學術嚴謹
    之立場。經其自行向台北市土木技師工會申請鑑定，依其鑑
    定結論：經檢視前二份鑑定報告均缺乏安全鑑定耐震能力評
    估數據資料，若底層ＲＣ柱主筋或箍筋遭剪斷，建築耐震能
    力降低將高達百分之十八，評估結果顯示，原設計Ｂ棟建築
    物結構符合設計當時之耐震規範及相關法規要求等語，足見
    其設計「博士的家」並無設計上之過失，而關於建物結構部
    分，「博士的家」確實由結構設計師李英傑設計，又如其設
    計有缺失，為何僅Ｃ棟倒塌，Ａ、Ｂ二棟無此情事？實因Ｃ
    棟在建築過程中發生工人燒鋼筋等情事。其確實有到場監造
    ，並無監造上之過失，而所謂「監造」與「監工」不同，到
    場監工負責施工計數及確保施工品質乃主任技師之責，並非
    監造人之建築師所應為，依建築法第十三條規定，監造人之
    法定責任是就營造廠是否已按設計圖完成建物為監督，以確
    保設計圖所示意念得以實現。且其確曾至現場勘驗，勘驗結
    果據實填載於勘驗記錄表，報請主管機關派員勘驗，並無偽
    造文書犯行，且依建築相關法令，建築物之勘驗權責在主管
    機關，建築師之權限僅在「申報勘驗」，申報內容是否屬實
    ，猶待主管機關實地勘驗確認，主管機管不至現場勘驗，逕
    以其申報勘驗通知備查，係主管機關怠忽職守，不能因此謂
    其申報勘驗內容不實有損於主管機關對於工程管理之正確性
    等語。
八、被告天○辯稱：伊係受嘉信公司聘僱，嗣被告廖家輝等三人
    受讓嘉信公司，該公司辦理變更登記，亦需要主任技師之印
    章，該公司前負責人乃囑人刻製伊印章，並要求留在公司保
    管，原聘期於八十二年九月二十四日屆滿後公司續聘伊為主
    任技師，所以該印章繼續留在公司保管省去變更麻煩，然並
    無授權嘉信使用其印章及簽名，否則嘉信公司承包之公共工
    程，何必要通知伊前去執行技師業務，在相關文件上親自簽
    名，且只有一份聘任合約書，豈有公共工程未授權，只授權
    私人工程使用印章之理，又主任技師執行職務時，皆須將身
    分證及技師職業執照等原本帶去供主管機關查驗，怎可能授
    權他人簽名蓋章。在九二一大地震前，伊根本不知有「博士
    的家」建築工程，嘉信公司因係借牌而從未通知伊，根本無
    從前去執行技師職務，既不知情又未授權，怎能令伊負偽造
    文書之責。「博士的家」倒塌之原因，為混凝土強度不足及
    鋼筋綁紮方式，縱將之擴大解釋為包括借牌行為，然借牌行
    為所應追究者應為和昌公司及嘉信公司之相關人員，伊既未
    參與嘉信公司之營運，亦不知借牌之事，且無人告知前往現
    場執行主任技師職務，則伊如何能預見嘉信公司會借牌與和
    昌公司興建「博士的家」，如何能預見建商會偷工減料及如
    何能預測發生九二一大地震。再者，伊亦非本件工程之承攬
    工程人或監工人等語。
貳、經查：
一、關於被告戊○○、申○○、酉○○、丁○○共同出資經營和
    昌公司，並向嘉信公司借牌興建「博士的家」，被告戊○○
    、申○○、酉○○、丁○○均為實際負責工程及監督承造之
    人部分：
（一）坐落台北縣新莊市○○段七八一號、七九五之一地號之土
      地（變更前為西盛段、西盛小段八二西盛小段八二、八二
      之十六、八二之五六地號）、同段七八三地號土地（合併
      重測前為西盛段西盛小段八二之十七、八二之五八地號）
      ，為被告酉○○、申○○、林慶輝三人自六十七年間起所
      共有，嗣於八十年七、八月間，由被告戊○○（林慶輝之
      兄）出面協調申○○、酉○○，決定將上開共有之土地興
      建住宅出售，且由土地共有人合資組成建設公司來投資興
      建十二樓及八樓各三棟之大樓（嗣並取名為博士的家）對
      外銷售，業據被告戊○○、申○○、酉○○供承在卷，並
      有土地登記簿謄本影本在卷足憑（見原審卷第二宗第三一
      一頁至三一八頁）。於八十年九月十一日，申○○、酉○○、林慶輝三土地共有人，在酉○○住處共同簽訂合作興
      建房屋協議書，由戊○○、劉炳文、劉炳杉為該契約之見
      證人，該合作興建房屋協議書並載明：「提供土地合作興
      建房屋出售，經全體協議人同意，將有關條款列明於後，
      共同遵行。１、興建房屋所需費用支出（包含工程費、公
      共設施費、工地安全、稅金建築師費用、銷售佣金、管理
      費、水電費等），各協議人按土地持分比例負擔。４、申
      請建造時，以建築公司名義申請，股東認股依照土地持分
      比例提供名冊。５、房屋銷售時，土地部分由各協議人與
      客戶簽約，房屋部分由公司與客戶簽約，所得銷售金額，
      土地部分由各協議人按持分比例分配，房屋部分按股份分
      配（每月十五日與二十日分兩期分配）。７、本興建銷售
      房屋案，每日所收款項應存指定帳戶內，印章用三人，按
      月送月報表共同確認之。８、本工程在興建中如需增資時
      各協議人同意以建築融資共同向銀行貸款，協議人所貸金
      額不得超過其本身股份之額度。９、三方同意每月五、二
      十日為工程付款日，如需增資時，各協議人應將各該負擔
      于每月三、十八日開出。１１、申請建造圖面時，需經三
      方同意時方可申請」等情，業據被告戊○○、酉○○、申
      ○○供明在卷，並有土地登記簿謄本影本、合作興建房屋
      協議書影本一份在卷可查（見原審卷第二宗第六九頁至七
      一頁、第三一一頁至三一八頁）。足見三方協議提供土地
      合資興建，成立公司股東之認股，係依照土地持分比例出
      資認股，而嗣後和昌公司成立之目的係在推出此唯一「博
      士的家」營建工程（即俗稱之一案公司），且依該協議內
      容，三方對於和昌公司之財務，互相監督甚嚴。
（二）被告戊○○、申○○、酉○○三人嗣於八十年九月十四日
      下午二時三十五分許，在被告申○○位於台北縣板橋市○○路三十九號住處開會（建築師即被告丑○○亦列席報告
      ），該次會議主旨為：西盛建築圖之討論及公司名稱之定
      案。會議情形與建議事項為：１、星期三完成一、二樓店
      面之房間設計。２、星期三公司名稱定案。３、星期四將
      公司名稱送經濟部查核名稱。４、決定由連建築師設計。
      ７、董事長為戊○○、總經理酉○○、副總經理申○○。
      並決定星期三（八十年九月十八日）下午二時三十分至酉
      ○○家中再行開會等情，及和昌公司以約五百萬元聘請被
      告丑○○負責該建築案之設計、監造及請領建造執照事項
      ，上情亦據被告戊○○、申○○、酉○○供明在卷，核與
      參與會議之建築師即被告丑○○之供述相符，並有經被告
      戊○○、申○○、酉○○簽名之該八十年九月十四日會議
      記錄影本一紙、和昌公司製作被告酉○○之薪資扣繳憑單
      影本五紙附卷可參（見原審卷第五宗第二五六頁至第二六
      ０頁、第二六二頁）。
（三）就和昌公司內部經營及興建「博士的家」等事項開會經過
      情形觀之：(一)被告戊○○、申○○、酉○○於八十一年六
      月十七日十時許，在和昌公司會議室開會（張文傑列席）
      ，會中預定討論事項有：１、工程發包、２、開工日期、
      ３、人事管理，會中並決定：「(2)開工日期原則上訂為九
      月十三日，由申○○、酉○○主持。(3)工程發包俟十二樓
      圖出來後，委由張經理在星期五之前將發包日程表排出來
      後，請各廠商估價後再決定。(4)申○○建議：將每日收款
      日報表影印給各股東。(5)活期存款希望能提出一部分存入
      短期定存，以增加利息收入」。(二)八十一年六月二十四日
      下午在和昌公司會議室開會，由被告戊○○主持，出席人
      員（被告酉○○、及劉炳文、丁○○、張文傑），會中討
      論營造廠之確定、工程發包，並決定：『工程發包由廠商
      投標開標日期另行決定，開工日期原則上定為九月十三日
      』。(三)八十一年七月十三日下午十四時二十分許在和昌公
      司會議室開會，由被告戊○○主持，出席人員（被告申○○、酉○○、丁○○、張文傑），會中並決定『營造廠之
      確定於十六日前作決定，開工日擬定為八月二十九日』。
      (四)八十一年七月二十三日下午二時三十分許在和昌公司會
      議室開會，由被告戊○○主持，出席人員（被告申○○、
      酉○○、丁○○、張文傑），會中並決定「(1)八月六日放
      樣完成，由寬信工程行負責，價位再議。(2)安全圍籬約十
      八萬左右，挑選二家再議價（指定廣壘公司與寶聯公司於
      七月二十七日下午二時於公司做決定。(3)安全觀測系統於
      七月二十七日下午三時請璜華至公司議價再做決定。(4)擋
      土安全支撐由永裕、宇固、峰成、宏固於七月二十八日早
      上九時開始議價做決定。(5)營造廠部分與會計師洽商後再
      做決定」。(五)八十一年七月三十日下午三時二十分許在和
      昌公司辦公室開會，由被告戊○○主持，出席人員（被告
      申○○、丁○○、張文傑），會中並決定「１、地下安全
      設施付款辦法地下室開發完成、打ＰＣ底完成付款百分
      之五十，鋼版樁拔等運離工地後付百分之四十，五樓
      板完成時付保留款百分之十。２、廠商以掛號通信投標，
      以八月四日收到為準，八月五日早上九時股東開會」。(六)
      八十一年八月二十六日十時許在和昌公司開會，由被告戊○○主持，出席人員（被告申○○、丁○○、張文傑），
      會中討論及發包事項處理，並決定『２模板部分分兩組發
      包，價位約三六０元／平方（含稅價），鋼筋加工分兩組
      發包，價位約四八００元－四九００元，包括水泥墊塊與
      含稅價格，混凝土搗築工程分兩組發包價位一五０元－一
      六０元（含稅），預拌混凝土供應屆時才發包。』等情，
      亦有經主持會議之被告戊○○、參與開會之被告申○○、
      酉○○簽名之前開(一)至(六)所示會議記錄影本六紙附卷可參
      （見原審卷第五宗第二六二頁、第三九四頁至第三九八頁
      ）。綜合上述各次會議之討論、決定事項觀之，足見和昌
      公司成立後，被告戊○○、酉○○、申○○、丁○○均係
      實際參與本件工程之決策，共同決定自行發小包，由各包
      商承包該「博士的家」營建工程，且另洽營造廠配合借牌
      事宜屬實，否則何須以直接與各小包商議價，而非與營造
      廠議價？
（四）被告申○○於偵查中坦承伊有參與和昌公司之經營，其於
      偵查中供稱：「（你是否和昌建設公司之董事？）否，我
      是以劉朝升出名為董監事。（是你經營公司或劉朝升實際
      經營？）都是我經營，而我子劉朝升僅是掛名而已。（博
      士的家是和昌建設公司自己興建的？）是的。（你從事建
      築業多久？）在博士的家前為五、六年（應知道建設公司
      若無營造牌照則不能自己營造？）是的，需有營造廠之牌
      照」等語（見第二一八四三號偵查卷第八頁反面），足徵
      被告申○○有實際參與和昌公司之經營無訛，而其既已從
      事建築業相當時間，復知無營造廠之執照不得建築房屋，
      再參以上開會議記錄所載，暨同案被告戊○○於原審供稱
      ：申○○是代表劉朝升在公司執行業務，參與執行，劉朝
      升都沒參與（見原審卷第一宗第七十五頁反面、第七十六
      頁），於本院前審供稱：被告申○○亦有參與借牌的決定
      等語（見本院前審卷第五宗第七十五頁），及被告丁○○
      供稱公司之一切事務均取決於被告戊○○、酉○○及申○○三人之決議等語。而證人林秀峰於偵查時亦證稱：由何
      營造廠來營造施工，均係由股東會決定，真正股東有酉○○、申○○、戊○○等語（見第二一五二四號偵查卷第三
      十七頁反面），足徵被告申○○所辯：其僅係提供土地與
      被告戊○○合建，未實際參與該公司之經營，對該公司內
      部之業務，殊無置喙之餘地，伊不知和昌公司自行雇工興
      建「博士的家」，亦不知向嘉信公司租牌之事云云，難以
      採信。
（五）被告酉○○雖辯稱：伊僅為單純股東，未執行總經理職務
      ，不知有借牌情事，且伊本身有冠軍營造公司，何需借牌
      ，伊實際並未參與公司經營云云。惟查：被告酉○○非僅
      係和昌公司實際出資股東，且係該公司之總經理，其持有
      和昌公司股份高達百分之三十，其妻徐瑞琴並登記為和昌
      公司之董事（見第二二二七九號偵查卷第二頁、第二十九
      頁、原審卷第二宗第三十五頁），而同案被告戊○○亦供
      稱：酉○○有實際參與公司之經營，其係公司之總經理，
      對於借牌之事知悉並有參與等語（見原審卷第一宗第七十
      三頁、第七十五頁反面），核與被告丁○○供稱公司之一
      切事務均取決於被告戊○○、酉○○及申○○三人之決議
      等語相符，即證人林秀峰亦證稱：由何營造廠來營造施工
      ，均係由股東會決定，真正股東有酉○○、申○○、戊○○，但仍有其他股東等語（見第二一五二四號偵查卷第三
      十七頁反面），足認被告酉○○非僅單純股東，亦係公司
      總經理。況被告酉○○亦坦承：和昌公司付款明細表上所
      載和昌公司支付博士的家建築工地的廠房工程款，均經其
      本人簽章確認（徐瑞琴之簽章係受伊本人囑託）等語（見
      偵字第二二二七九號偵查卷第四頁、原審卷第二宗第二百
      九十頁），再參以上開各會議記錄所載，俱見被告酉○○
      所辯伊未參與和昌公司之內部經營，其非總經理，不知借
      牌云云，不足採信。至於被告本身是否有冠軍營造公司，
      與其是否知道借牌之事無關。而被告戊○○於偵查中雖供
      稱：酉○○未參與等語，然其於原審及本院前審調查時則
      供稱：當初未供出酉○○，係受酉○○之請託，他希望我
      負刑事責任，他們願意在民事方面與被害人達成和解等語
      （見原審卷第五宗第二百三十八至二百三十九頁），且被
      告戊○○於本院前審亦供稱：酉○○亦有參與借牌的決定
      等語（見本院前審卷第五宗第九十五頁），故被告戊○○
      於偵查中所供上詞，亦不足為被告酉○○有利之認定。再
      者，證人林榮堂雖證稱：被告酉○○未指示工地要如何處
      理，不知道他做何事，伊亦未向其反應工地問題云云（見
      本院前審卷第三宗第一五一、一五二頁），惟所證與上揭
      事證不符，且依卷附係由酉○○在總經理欄簽名之工程估
      驗計價單顯示，係小包請款時交由林榮堂輾轉上呈由酉○○在總經理欄簽名，林榮堂焉有不知酉○○為何人，擔任
      何職務之理，所證顯係迴護之詞，亦不足採。另證人即小
      包邱志強雖證稱是戊○○叫伊去釘模板，未與酉○○接洽
      ；證人即油漆工程小包鄭健明固亦證稱伊與戊○○簽約，
      施工中如有問題，會與林榮堂聯絡，未與其他人聯繫等語
      （見本院前審卷第四宗第十八至二十頁），惟查被告戊○○為公司之代表人，由戊○○出面簽約自屬當然，而被告
      戊○○、酉○○、申○○、丁○○等人事先既有犯意聯絡
      ，事後又有分工分紅，即屬共犯結構，縱各該小包未全部
      與酉○○有所接觸，亦難為被告酉○○未參與之認定。證
      人子○○於本院本審審理時證稱：八十二年三月、五月伊
      曾去過和昌建設公司，伊有詢問酉○○他為何要在工程計
      價單上簽名，酉○○說因為要會帳，所以要補簽單子，簽
      了八、九張到十來張。當時因酉○○接到電話，接完電話
      伊問酉○○為何要去那裡，有何事，酉○○回答說是戊○○要他去那裡，因為有些支出的單子要酉○○他確認，所
      以伊就陪同酉○○去和昌建設公司等語（見本院本審九十
      五年七月二十日審判筆錄）。惟查證人子○○又供稱：有
      些單子好像是模板的工程款，二旁都會有人簽名，但是詳
      細的金額伊不記得等語。其並不能確定酉○○補簽單據是
      否與博士之家之工程款有關。自難憑其事後模糊之證詞而
      為有利於被告酉○○之認定。另證人乙○○於本院本審審
      理時雖證稱：伊自買房屋到交屋這段期間，在工地的時候
      ，並未看過酉○○在工地等語（見本院本審九十五年七月
      二十日審判筆錄），然被告戊○○、酉○○、申○○、丁○○等人事先既有犯意聯絡，事後又有分工分紅，即屬共
      犯結構，縱證人在工地並未與酉○○有所接觸，亦難為被
      告酉○○未參與之認定。從而證人乙○○之證詞亦不能為
      有利於被告之認定。至被告酉○○於本院前審原聲請傳喚
      之證人林光輝、曾文瑞、吳庭槐並未到庭，因本件事證已
      明，被告之辯護人復表示不再聲請傳喚（見本院前審卷第
      四宗第二五、二六頁），故不再傳喚。辯護人另聲請調取
      和昌建設公司八十至八十八年各類所得扣繳暨免扣繳憑單
      申報書及函查和昌建設公司在台灣區中小企業銀行板橋分
      行及台北國際商業銀行板橋分行之開戶印鑑卡及變更印鑑
      卡乙節，因本件事證已明，認無必要。
（六）被告丁○○雖辯稱伊僅係單純投資，未參與公司決策，僅
      在工地負責收款、簽約事宜，另伊僅係掛名董事，和昌公
      司從未召開所謂之董事會，伊於公司擔任與客戶簽約及收
      取房價之業務期間內，雖曾數次參與開會，然非董事會議
      ，其他如借牌之事均未參與，公司之一切事務均取決於被
      告戊○○、酉○○及申○○三人之決議云云。惟查被告丁○○係和昌公司董事，其於偵查中供稱：「（博士的家建
      造期間你負責事項？）在建造期間，我負責到工地收取客
      戶繳交之房款，和覆核各期工料、金額、數量，無誤則在
      該工程估驗計價單上簽認，交回公司會計，由會計通知下
      包，檢具憑證請款。（博士的家所需工、料是由何人負責
      ？）工地主任林榮堂、監工寅○○，視工程進度所需，叫
      送材料、雇用工人，並在工程估驗計價單上簽名確認，送
      本人覆核」等語（第二一八四七號偵查卷第三頁、第四頁
      反面），而被告戊○○於偵查時坦承：有關向嘉信公司借
      牌承建乙事均有告知董事，且經董事同意，丁○○並負責
      公司財務，工地申請貨款及工程款，都由丁○○負責審核
      及撥款等語（見第二一五一四號偵查卷第二十頁、第九十
      六頁反面）。另被告寅○○於偵查時亦供稱：「丁○○在
      現場工務所上班，掛名總經理，比較重要的事，我們都會
      向他報告，股東們會來，是由丁○○及林榮堂陪同巡視」
      等語（見第二二七五０號偵查卷第四頁、第十五頁）。於
      原審供稱：「‧‧‧‧工程的進度，會大致上向他（丁○○）報告，丁○○最常來工地」等語（見原審卷第一宗第
      八十三頁正、反面）。核與同案被告庚○○供稱：「丁○○平日都在工地事務所，每天都會來工地」等語（見原審
      卷第二宗第十一頁反面）相符，足徵被告丁○○亦確有參
      與和昌公司之實際經營，且明知借牌等事，其所辯上詞亦
      不足採信。再者，依據證人即台北縣調查站調查員張廷彥
      於八十九年五月十一日檢送原審法院之：於八十八年九月
      二十一日十時二十分，在台北縣板橋市○○路一巷六號（
      和昌公司），由台北縣警察局新莊分局查扣之施工圖一捆
      （以報夾綑紮）、合約書一冊（內有工程發包承攬書九份
      ）、工程簿冊八本（即工程日報表一本、預算一本、鋼筋
      一本、華莘一本、鵬造工程有限公司一本、宏祥工程一本
      、新傑一本、嘉信一本）等資料觀之，其中如附表四所示
      和昌公司與包商往來資料中之「工程估驗計價單」內，部
      分有被告酉○○簽名於總經理欄內，被告丁○○則大部分
      簽名於覆核欄內（另簽名於估驗計算欄、工務經理欄各有
      一張）（被告酉○○、丁○○於「工程估驗計價單」內簽
      名情形，均詳如附表四所示）；其中和昌公司與嘉信公司
      往來資料中之「工程估驗計價單」共計五份：八十二年八
      月十六日（工程項目載明「管理費」）、八十二年十二月
      十五日（工程項目載明「管理費」）、八十三年五月十三
      日（工程項目載明「管理費」）、八十三年八月三十日（
      工程項目載明「營造費」）、八十三年十二月三十一日（
      工程項目載明「管理費」），且後四份均有被告劉如芬於
      領款人欄簽名或並蓋用嘉信公司印章，表示簽收款項，另
      有和昌公司戊○○出立之八十二年二月十五日承諾書影本
      一紙。而上開鋼筋一本、華莘一本、鵬造工程有限公司一
      本、宏祥工程一本、新傑一本各資料夾內均有：和昌公司
      與各小包商簽約之「工程發包承攬書」及各包商開立抬頭
      為嘉信公司之明細表等情，此均有該等資料扣案可證。由
      上述資料觀之，足見「博士的家」工程期間，大多數均由
      被告丁○○覆核後包商始得請領款項；再參以附表四(2)
      「工程估驗計價單」內備註欄並載明：「開營造廠發票」
      ，由被告酉○○在總經理欄簽名、被告丁○○在估驗計算
      欄簽名及附表五(4)「工程估驗計價單」內備註欄並載明
      ：「發票抬頭為嘉信」，由被告丁○○簽名於覆核欄等情
      ，暨同案被告寅○○於原審調查時亦供稱：「（為何在調
      查站你說丁○○負責合約收款，掛名總經理，比較重要的
      事要向他報告？）我們在工地的人，都叫他總經理，負責
      合約及收客戶款項之事，工地的進度會大致上向他報告，
      （丁○○）最常來工地，（丁○○是否知道工地只有你、
      林榮堂及綁鋼筋工人及灌漿工人？）知道」等語（見原審
      卷第一宗第八十三頁），顯見被告丁○○明知「博士的家
      」工程係由和昌公司自行發小包興建，並向營造廠嘉信公
      司租牌，其於「博士的家」建造期間，除負責到工地收取
      客戶繳交之購屋價金外，並監督工程進度，覆核各期工料
      金額、數量，確定無誤後則在該「工程估驗單計價單」上
      簽認，交回公司，由會計通知下包，檢具憑證請款，其地
      位實際相當於工地負責人，且其與被告戊○○等人對於「
      博士的家」營建工程均負實際承造監督之責任，居於營造
      廠地位甚明，均為事實上從事營造業務之人。至被告丁○○辯稱上開「工程估驗計價單」及客戶請款單上簽名，係
      因其要將資料自工地帶回和昌公司，而「工程估驗計價單
      」並無此欄位，伊才在上面簽名云云，然而，如果被告丁○○僅係要將資料攜回和昌公司，則在「工程估驗計價單
      」上任何位置均可簽名表示收到即可，何以卻均在「工程
      估驗計價單」右下角處之覆核欄、估驗計算欄、或工務經
      理欄內簽名，此顯與常情不符，亦與事實相悖，委難採信
      。至被告戊○○迭稱：丁○○均不知情，亦未參與云云，
      及證人林榮堂證稱：伊是依照施工圖施工，有事反應給戊○○，丁○○未通知伊如何做云云（見本院前審卷第三宗
      第一四八頁），與上揭事證不符，且戊○○為丁○○之兄
      ，所供難免偏頗，應均係迴護之詞，而本件事證已明，被
      告丁○○猶聲請向台北縣政府調閱相關案卷，以明工地負
      責人為案外人林孝重，核無必要，併此敘明。
（七）至於借牌後，和昌公司所招之小包廠商開立發票予嘉信公
      司，嘉信公司加百分之五之營業稅，再開立發票予和昌公
      司，及將百分之四租牌費隱藏於預收工程款等項目入帳，
      以管理費名義報支之方式等情，亦據被告戊○○、廖嘉輝
      等人分別供明在卷（見第二一五二四號偵查卷第九十五頁
      反面、第九十七頁、第二一五五０號偵查卷第七頁、第四
      十九頁、原審卷第六十八頁反面），核與同案被告黃絢棉
      所供相符（見第二一八四四號偵查卷第四頁、原審卷第三
      宗第一八０頁反面），並有嘉信公司與和昌公司之借牌承
      諾書在卷可稽（見第二一五五０號偵查卷第十頁）。此部
      分事實亦堪認定。
（八）另依台北縣調查站於八十八年十月二日在台北縣板橋市○○路一巷六號和昌公司內查扣之「博士的家」八十五年及
      八十六年費用支出明細一冊、「博士的家」包作工程及在
      建工程總帳一本，其中「博士的家」包作工程及在建工程
      總帳內，均詳細載明和昌公司興建「博士的家」工程支付
      各小包商之支出明細，以及被告酉○○簽名於上述包商之
      「工程估驗計價單」總經理欄內，暨被告戊○○於原審八
      十九年五月十二日庭呈之和昌公司與放樣工程包商游景枝
      請款之「工程估驗計價單」七張，總經理欄內亦均有被告
      酉○○之簽名等情以觀（見原審卷第五宗第二四九頁至二
      五五頁）。益徵被告戊○○係經過申○○、酉○○的同意
      ，才決定與嘉信公司合作，並由被告戊○○與被告廖嘉輝
      洽談租牌事宜，約定以「博士的家」工程造價百分之四為
      借牌費，被告戊○○並出具租牌契約書面（即承諾書：內
      載明「對開發票」），和昌公司自行發小包，並動工興建
      ，丁○○並與被告戊○○等人對於「博士的家」營建工程
      均負實際承造監督之責任，居於營造廠地位，均為事實上
      從事營造業務之人。
二、關於天○受聘擔任嘉信公司之主任技師，授權嘉信公司使用
    其印章（含代簽名）於嘉信公司承包之私人工程業務有關之
    事項上，天○本人無須至工地現場勘驗部分：
（一）嘉信公司以每年四十八萬元至七十萬元不等之代價，聘用
      具備土木技師資格、且明知嘉信公司另有承包私人工程之
      天○，擔任嘉信公司之主任技師，天○亦同意將其技師證
      書影本、印鑑章交予嘉信公司保管，預見嘉信公司會使用
      其印章於嘉信公司承包之私人工程業務有關之事項上，仍
      授權同意使用其印章（包含代其簽名），而其本人無須至
      現場勘驗等情，業據同案被告廖嘉輝、辰○○、何溪泉供
      述屬實，互核相符（見第二一八四六號偵查卷第九頁、第
      二一五五０號偵查卷第四十七頁反面），核與證人劉如芬
      證稱：「（天○有無為嘉信營造實際執行博士的家建築工
      程主任技師業務？）沒有，天○是借牌（主任技師執照）
      提供嘉信營造申報博士的家施工階段應勘驗部分及相關文
      件應由主任技師認證部分，以便順利完成勘驗程序及竣工
      請領使用執照。（你與天○是否認識？）認識，近三、四
      年來，嘉信營造於每年一、二月間依規定至台北縣政府工
      務局辦理營造廠出入登記（即營造廠在台北縣承包建築工
      程案件之例行登記），均由我負責攜帶該公司之大小章及
      登記文書送件並陪同天○前去辦理主任技師登記手續，所
      以說，我大概一年與天○見面一次而已。（前述天○本人
      每年持用印鑑章戳辦理出入卡登記之外，其他時間該印鑑
      章戳何人保管使用？）我每年陪同天○辦理出入卡手續，
      完成之後天○馬上會將該印鑑章戳再交給我攜回，由我轉
      交廖嘉輝保管，或廖嘉輝自行持用蓋在申報文件應由主任
      技師簽認蓋章欄位，或要我代為蓋用。（天○本人完成登
      記出入卡登記手續，為何即將印鑑章戳交你攜回，而不自
      行保管使用？）天○知道此為借牌的行規，當然要給我攜
      回，以便由我等視需要加蓋在必須主任技師簽章之申報文
      件，不可能由天○自行保管使用。（天○本人對你等在嘉
      信營造名義申報之文件，應由主任技師簽章部分代簽天○
      並蓋用印鑑章戳是否知情？有無異議？）天○當然知情，
      將申報建築文件使用之主任技師印鑑章戳交由我等保管及
      使用，而非一般便章，即為明證，天○本人對我等保管使
      用他的印鑑章戳從無異議，否則嘉信營造不可能迄今仍在
      使用申報」等語大致相符（見第二二七００號偵查卷第九
      頁反面、第十頁、第十三頁正、反面），並有承諾書一紙
      、經被告劉如芬簽名或蓋用嘉信公司印章收取款項（租牌
      費）之「工程估驗計價單」四紙、被告天○與嘉信公司所
      簽訂之土木技師聘任合約書六份及被告天○簽收之支票影
      本六紙在卷可稽（見原審卷第三宗第七頁至第二十二頁）
      。
（二）被告天○雖辯稱：伊並沒有授權嘉信公司使用伊之印章及
      代伊簽名云云。惟查：
  １、被告天○與嘉信公司簽訂之八十一、八十二、八十三、八
      十四、八十五、八十七（九月二十五日）「土木技師聘任
      （或受聘）合約書」六份，其內記載嘉信公司上述每年聘
      用被告天○之報酬依次為：四十八萬元、六十五萬元、七
      十萬元、七十萬元、五十萬元、四十萬元不等。且合約書
      中（第三點）均載明：「甲方（嘉信公司）應遵守應營建
      及建築各項法規承攬工程，若需乙方（天○）親自到場執
      行職務，每次需給付乙方新台幣二千元車馬費」、或「甲
      方（嘉信公司）應遵守應營建及建築各項法規承包工程，
      甲方因各項工程及業務上必須乙方（天○）親自到場處理
      時，每次由甲方給付乙方新台幣二千元整，另其差旅費由
      甲方支付」、或「甲方因工程業務必須乙方親自到場處理
      時，乙方應親自執行職務，其差旅費由甲方支付之，並日
      支新台幣三千元」等字樣；合約書第四點並均載明：「四
      、技師證書影本及圖章，留交甲方（嘉信公司）保管使用
      ，但其圖章除供工程業務有關專用外，不得作保及其他用
      途」等情，足見被告天○係依合約書之約定將其技師證書
      影本及圖章，留交嘉信公司保管使用，且限定其圖章使用
      於工程業務有關專用，不得作保及其他用途甚明。而被告
      天○嗣雖於原審辯稱：「印鑑章是其本人的，是為了怕出
      去勘驗時忘記帶，才放在嘉信公司保管，並未授權使用」
      等語，除與其前於調查站供稱：章是他們（嘉信公司）自
      己刻的，與我無關等語（見偵字第二二二七七號卷第七頁
      ）歧異外，亦與合約書之約定內容相左，委難採信。
  ２、再者，依上述合約書約定，嘉信公司如有需要被告天○親
      赴現場執行職務時，尚需另給付被告天○每日二千元（或
      三千元）之報酬及差旅費等，反之則否，可見嘉信公司所
      承造之營建工程，並非每案均需由被告天○到場執行職務
      ，此益徵被告辰○○所稱：依慣例天○只有公共工程才會
      至現場等情（見第二一五二四號偵查卷第十二頁反面），
      堪予採信。況被告天○於台北縣調查站供稱：「我是嘉信
      公司主任技師（也就是所謂土木技師），‧‧‧‧嘉信公
      司是甲級營造廠，政府規定主任技師資格有規範在營造業
      管理規則第七、八、九條中，‧‧‧‧政府之所以採資格
      要求，係為使建築工程品質在專業技師監督下，符合一定
      的安全標準，‧‧‧‧建設公司沒有專業人才，專業營造
      技術控制營建品質，所以建設公司當然不行自行施工建築
      ，如果建設公司自己蓋房子或做工程，那品質就堪慮。‧
      ‧‧‧提示資料中（按圖施工證明書）有關本人天○的簽
      名及印章，均非我親自簽名或用印的，‧‧‧‧依台灣省
      建築管理規則第二十八條規定及營建業管理規則十九條規
      定必須於開工，竣工報告單及申請查驗單上針對建築工程
      依放樣勘驗、基礎勘驗、配筋勘驗、鋼筋勘驗、屋架勘驗
      等依設計圖示，依實簽證，‧‧‧‧每年九月左右由嘉信
      公司一次支付我一年的薪津，就我所知建築景氣好時一年
      可領到六十萬元，目前今年景氣不好就只領三十五萬元，
      每年金額都不一樣，‧‧‧‧這個工地（博士的家）的鋼
      筋勘驗和配筋勘驗就出現偷工減料和未依設計圖施工，‧
      ‧‧‧依規定是由主任技師親自‧‧‧‧依實勘驗，如有
      不實施作，應立即要求更正，如未更正則主任技師就不予
      簽認，工程也不可繼續進行」等語（見偵字第二二二七七
      號卷第二頁至第七頁）。其於偵訊中供稱：「（這些年來
      有無至嘉信營建之工程查勘？）有，最近至鶯歌國小、花
      蓮河岸工程等公共工程會去現場，其他非公共工程則未去
      現場，（可知嘉信承攬了許多民間非公共工程？）是的，
      ‧‧‧‧（可知本案係由非營造廠牌照之建設公司自己來
      興建及建築師、技師未到場監工所致，你有何意見？）因
      為嘉信未告知將牌借給建設公司來自己興建房屋，我才未
      至現場監工」等語（見偵字第二二二七七號第二十三頁、
      第二十四頁）。其於原審法院調查時供稱：「（你是否將
      技師的執照出租給嘉信公司？）我們稱之為受聘，擔任主
      任技師，七十五年開始受聘，我不知情，所以也沒有執行
      該（「博士的家」）建築之業務，‧‧‧‧不知道（嘉信
      公司有出租甲級營造給和昌公司），（報酬）依景氣好壞
      而定，‧‧‧‧我拿錢是因為我有做主任技師的業務，有
      在其他工地執行業務，（為何廖家輝說你是出租執照給嘉
      信公司？）這是口頭禪，其實是受聘，‧‧‧‧根據營造
      業管理規則，營造公司一定要聘請才能開業，甲、乙級都
      要，丙級可要可不要，‧‧‧‧到現場勘驗時，有車馬費
      ，（上述每年三十五至六十萬元不等之報酬，是否不論有
      無在嘉信公司的工地實際執行業務都可拿到？）是，‧‧
      ‧‧（主任技師業務如何？）在營造廠施工時應至現場勘
      驗，查驗營造廠確實依設計圖施工，始可在施工計劃書、
      勘驗證明書、按圖施工說明書、使用執照申請表上簽名，
      六十一年迄今年，擔任（中華工程顧問公司）專任工程師
      ，‧‧‧‧不知道（廖家輝、劉如芬代用印章及代簽名之
      事）」等語（見原審卷第一宗第八四頁至第八六頁），益
      徵被告天○係嘉信公司之主任技師，不論有無在嘉信公司
      的工地實際執行業務，每年均可獲得約定之報酬，且知悉
      嘉信公司承攬頗多民間非公共工程，而非公共工程部分，
      其無須去現場勘驗。職是，被告天○明知嘉信公司有私人
      工程，而其未曾勘驗私人工程之進行，另參酌其與嘉信公
      司之契約書第三點、第四點內容，及上述被告廖嘉輝、劉
      如芬、辰○○之供述，被告天○顯然預見嘉信公司會使用
      其印章於私人工程業務有關之事項上，且同意使用其印章
      、並代簽名，而其無須至現場勘驗。況被告天○若未同意
      嘉信公司使用其印章，何以會將其所有之印鑑章交由嘉信
      公司保管？且其本人對嘉信公司保管使用其印鑑章戳於其
      他私人工程已有數年，何以被告天○均未曾表示異議？此
      均與常情不合。足徵被告天○前開所辯，不足採信。
  ３、被告天○另辯稱其於調查站訊問時所稱其知悉嘉信公司承
      攬了許多民間非公共工程等語，其真意實係係本於在調查
      局調查員提示嘉信公司總分類帳等影本資料後之認知始答
      稱知悉該情，其實伊事先並不知情云云。然查被告天○既
      係嘉信公司之主任技師，不論有無在嘉信公司的工地實際
      執行業務，每年均自嘉信公司獲得報酬，其亦清楚非公共
      工程部分，其無須去現場勘驗。而依其與嘉信公司所簽訂
      上述「土木技師聘任（或受聘）合約書」並未限定僅負責
      公共工程部分，從而被告天○對於嘉信公司會承攬民間非
      公共工程乙節，亦不違背天○之本意，從而天○所辯伊之
      前並不知道嘉信公司會使用其主任技師證書從事承攬民間
      非公共工程等語，顯係圖卸之詞，核不足採。
三、被告丑○○違反建築技術成規部分：
（一）被告丑○○於台北縣調查站供稱：「（「博士的家」）是
      戊○○找我本人設計監造，（設計監造費）約五百萬元，
      ‧‧‧‧建造執照是本建築師事務所申請，‧‧‧‧‧使
      用執照是和昌公司申請，‧‧‧‧（「博士的家」建築結
      構）本人請跨越工程顧問公司之李英傑負責結構設計，（
      地質鑽探報告）本人委請保盛工程技術顧問公司之周慧珠
      負責，依據建築師法第十七條、第十八條、第十九條（內
      容略）以上皆為建築師應負之責任，‧‧‧‧本人執行監
      造、勘驗過程中，並未發現不符規定之現象，而建築設計
      及結構部分都符合法規規定，並經台北縣政府核准在案，
      ‧‧‧‧需依施工圖施工，‧‧‧‧（結構計算書Ｃ１至
      Ｃ６柱子配筋量中柱斷面９０ｃｍ×９０ｃｍ，配筋２８
      根１０號鋼筋，為何施工圖中柱斷面變成９０ｃｍ×８０
      ｃｍ，配筋２０根８號鋼筋，何以配筋圖及施工詳圖不一
      樣，你作何解釋？）結構技師李英傑依電腦計算出之配筋
      結果，得由結構技師李英傑視專業範圍做修改，配筋量僅
      供參考，實際以施工詳圖為準，‧‧‧‧都要被台北縣政
      府核准，（變更配筋數）是結構技師之責任，但不會影響
      安全，‧‧‧‧配筋量與施工詳圖不符，是結構技師未再
      向台北縣政府辦理圖說更正」等語（見偵字第二一五二四
      號卷第二頁至第八頁）。
（二）被告丑○○於偵查時供稱：「我與地主戊○○、劉炳發、
      申○○三位有認識，恰這地要蓋，故由戊○○來找我，但
      其餘二位亦有與我洽談，三位均有出面洽商同意，價格依
      工會之公定價格來計算，‧‧‧‧（負責）設計及監造，
      ‧‧‧‧依建築法規有關監造項目時才須至現場，如各層
      樓配筋完成時我們建築師會至現場看是否按圖施工，設計
      及施工圖均由我繪製，這二者均相同，若營建人員有問題
      ，我們會至現場解說，及查驗鋼筋材料規格及品質須查核
      ，其餘非監造事項則是監工之責，‧‧‧‧結構及土木技
      師李英傑，他本身具有二個技師執照」、「（設計圖他有
      簽名蓋章？）建築法規定五樓以上須交由專業技師來設計
      ，但未規定須在設計圖上簽名，交由結構技師須整圖設計
      圖說交由技師來配筋等，施工圖示我們做的，只是與設計
      圖上有些尺寸之差，當時法令只要求（工務局）審校設計
      圖未含施工圖，‧‧‧‧結構設計書是設計圖之基本參考
      ，但實際上技師可做裁量要多少，結構施工圖是技師繪製
      及做鋼筋尺寸數量之調整，我是繪製建築施工圖，結構計
      算書之鋼筋及規格只是供參考，技師可因實際須要而做調
      整，且有報至縣政府去核准，‧‧‧‧（多少金額委任技
      師？）技師工會亦有規定收費標準，多少不記得了。（柱
      子施工註明二次施工，是誰決定符合法規定？）法令允許
      二次施工，技師及營造廠認為有必要且不影響安全可決定
      將施工分為二次，但誰決定時間太久已不記得了，‧‧‧
      ‧只要依法勘驗時我都會去，就算有事不能到場，亦會請
      公司員工具有建築師資格去現場勘驗監造，但依法所有報
      表都需法定監造人我的蓋章，至於派何人過去不記得了，
      但都是具有專業知識之人員到現場，‧‧‧‧。（設計圖
      、施工圖不同時有否向技師質疑？）結構計算書是經技師
      修正而繪製結構設計圖，這是專業知識這是他們常做的，
      有時增加有時減少，但只有一根樑柱由二十八根十號鋼筋
      減為二十根八號鋼筋，並非六根樑柱均減量，‧‧‧‧本
      案之真正施工應有符合標準，因我要求工地現場向廠商提
      供試體（指混凝土），到內政部認可之材料試驗室作測試
      ，且都有證明」等語（見偵字第二一五二四號卷第五十六
      頁至第五十九頁）。另參酌前述被告戊○○之供述，及扣
      案之前述施工圖一捆（以報夾夾住者）、卷附之統一發票
      影本一紙（見原審卷第二宗第三七八頁）、結構計算書部
      分影本三紙（見原審卷第一宗第一三三頁、第一三四頁、
      原審卷第三宗第二七八頁）、地質鑽探及試驗工程被告書
      部分影本三紙（見原審卷第一宗第一三一頁、第一三二頁
      、原審卷第三宗第二七九頁），足證被告丑○○接獲該「
      博士的家」建築案後，除委請保盛工程技術顧問有限公司
      為地質鑽探及試驗工程外，並著手「博士的家」營建工程
      之設計及監造，並繪製設計圖及施工圖，被告丑○○為從
      事設計及監造業務之人，亦無庸置疑。
（三）按刑法第一百九十三條所謂「監工人」係就工程營造之作
      業，依法令或約定實際上指揮監督之人。而查：
  １、依建築師法第十六條、第十八條、第十九條之規定，建築
      師之業務為受委託人之委託從事辦理包括建築物之設計、
      監造等業務，於受委託辦理建築物監造時，應遵守之事項
      包括：監督營造業依照前條設計之圖說施工、遵守建築法
      令所規定監造人應辦事項、查核建築材料之規格及品質等
      ，負有監督營造業依照設計之圖說施工責任。
  ２、而建築法令所規定建築師身為監造人應辦事項，依營造業
      管理規則、臺灣省建築管理規則、建築物結構與設備專業
      工程技師簽證規則規定，建築工程必須勘驗部分，由監造
      人（建築師）與承造人（營造廠由土木技師代表）在勘驗
      報告單上簽名後，送縣市政府建管課，並派員至現場勘驗
      是否符合設計圖，並分別依以下階段辦理：放樣勘驗建
      築物放樣後，挖掘基礎土方前。基礎勘驗基礎土方挖掘
      後、澆置混凝土前，其為鋼筋混凝土構造者，配筋完畢，
      如有基椿者，基椿施工完成。配筋勘驗鋼筋混凝土構造
      及加強磚造各層樓板或屋頂配筋完畢，澆置混凝土前。
      鋼筋勘驗鋼骨鋼筋混凝土構造各層鋼骨組立完成裝置模樣
      前或鋼骨構造、鋼骨結構組立完成作防火覆蓋之前。屋
      架勘驗屋架豎立後蓋屋面之前。勘驗應包括建築物位置
      相關事項、防空避難設備、配筋、騎樓及其標高、公共交
      通、衛生及安全措施。亦即施工必須勘驗部分，應由各該
      專業技師查核簽章，並依建築法令由承造人會同監造人按
      時申報，始得繼續施工或報請竣工查驗。甚且監造人之責
      任，除上開營造部分外，依臺灣省建築物施工中管制要點
      之規定，從事建築物之新建行為時，就週邊施工場所，應
      有維護安全、防護危險及預防災害之設備措施。該項安全
      防護措施應於各階段工程施工前按圖說施作完妥，由承造
      人會同監造人查核符合規定後併同申報勘驗文件簽章檢同
      現場照片送達當地主管建築機關次日方得繼續施工，其內
      容包括：安全圍籬之設備內容、機具材料置放、鷹架、護
      網、帆布、斜籬、安全走廊範圍、安全走廊規格、道路使
      用寬度、吊高設備、保持道路清潔、騎樓打通、衛生設備
      、施工場所出入口、垃圾清除、安全護欄、排水護蓋材料
      、污泥處理、截流措施、噪音、震動作業時限、公共設施
      防護、樣品屋時限、地下室支撐作業、顏色與標示板等事
      項，並詳細定其規範內容、罰則及鼓勵措施。可知建築師
      就建築物之興建負有相關必要勘驗之責。
（四）綜上所述，被告丑○○為建築師，依前述建築法令，自應
      就工程施作為實質監工、其未監督營造業依照設計之圖說
      施工、遵守建築法令所規定監造人應辦事項、查核建築材
      料之規格及品質等違背建築技術成規，致生公共危險，事
      證已臻明確。
四、被告戊○○、酉○○、申○○、丁○○、寅○○、庚○○、
    丑○○及天○業務過失致死部分：
（一）民國八十八年台灣發生九二一大地震，本件「博士的家」
      十二樓Ｃ棟，於九二一大地震中倒塌，關於倒塌之原因，
      事後經鑑定如下：
  Ａ、台灣板橋地方法院檢察署檢察官，委請國立臺北科技大學
      土木系及土木與防災研究所，就「博士的家」倒塌案鑑定
      ，並由林利國副教授總理全案相關事宜，於八十八年九月
      二十五日、同年月二十八日、同年十月九日三次赴倒塌現
      場進行取樣、拍照、測量工作，以「忠實表現實際狀況」
      為最高原則，並以土木專業之立場，針對「現況」提供專
      業觀點，依調查工作項目（一）調查訪問、（二）現場勘
      查、（三）高程測量、（四）實驗數據，鑑定結果認：
    (一)、建築物破壞推估（參鑑定報告６－１）：
        由於在鋼筋混凝土（ＲＣ）構造物的設計理念中，主要
        的ＲＣ構件為柱與樑，其中柱是抗壓與抗彎構材，而樑
        是抗彎構材，當結構物承受荷重後，藉由版、牆及構件
        等設施將荷重傳遞到樑構件，並再藉由樑端之頂點抵抗
        彎距傳遞至柱之後，再由柱子依序將荷重傳遞到基礎；
        因此當ＲＣ結構能順利發揮其抵抗力時，ＲＣ樑應為彎
        曲破壞，ＲＣ柱則應為壓潰或挫屈。然而在「博士的家
        」之地面層均看不到此等破壞行為，直到建築物西北角
        之地下一、二樓層始看到彎曲破壞之樑及挫屈破壞之柱
        （參圖三－七至三－十七），再加上高程測量之結果顯
        示建築物有下沉之現象，故推論本建築物之破壞行為乃
        為當九月二十一日凌晨遭受地震時，首先係由西北角之
        樑、柱構無法承受而破壞下沉，因此產生傾倒之趨勢而
        對建築物之另一面產生拉拔之應力，此時又由於受拉拔
        之ＲＣ構件處一、二樓之ＲＣ柱握裹抵抗之能力不足，
        以致柱鋼筋被齊頭拔出，而造成瞬間之斷柱現象，進而
        導致整棟大樓傾倒。
    (二)、缺失判定（參鑑定報告６－２）：
        主要缺失有：
      (1)混凝土強度不足：依據建築技術規則第六章第三五二條
        對鑽心試體規定「鑽心試體之試驗壓力強度之平均值，
        如不小於規定壓力強度之百分之八十五，且無單一試體
        之試驗壓力小於規定壓力強度之百分之七十五，可以認
        為合格」，而由本案之混凝土鑽新試驗結果，所取得的
        十個試體強度依序分別為１７３０、１３７７、２３１
        １、２７３７、１２５７、２０９５、１９４６、２６
        ９４、２２１５與２３９５ＰＳＩ（參考表５－１），
        顯見本建築物之混凝土強度並不足規定要求強度必須在
        ３０００ＰＳＩ（建築技術規則第四０八條規定耐震結
        構之混凝土強度不得少於２１０ＫＧ／ＣＭ平方（即３
        ０００ＰＳＩ））以上。
      (2)鋼筋品質不穩定：一般構造用鋼筋依中國國家標準（Ｃ
        ＮＳ５６０）規定應如附件五，但依據本案所取得樣品
        鋼筋之物理與化學檢驗結果，可見其化學成分上符合Ｃ
        ＮＳ規定，但在物理性質中則有嚴重繡蝕，肋寬、降服
        強度差異等品質不穩定之現象產生。
      (3)柱主筋搭接位置不良：由於材料之接頭大多為弱面，故
        混凝土設計規範均提醒鋼筋搭接須錯開。
      (4)柱箍筋彎鉤不良：柱箍筋是提供柱主筋適當橫向圍束作
        用，故在混凝土工程設計規範中均要求一三五度彎鉤以
        提供更佳的束縛抵抗效果，然此種彎鉤施工較困難，故
        通常只做九十度甚至更小，自然會造成柱抗屈挫與抗壓
        能力下降。
      (5)柱箍筋間距不良：柱箍筋間距要求係依柱主筋尺寸及設
        計載重條件計算出每間隔適當間距即應有一箍筋來達到
        束縛效果，故若未確實維持此一間距將造成柱之破壞。
      (6)樑箍筋間距不良：樑箍筋之功能係在抵抗合成剪力，而
        其剪力抵抗能力係與間距大小成反比，故當間距過大時
        ，即造成抗剪能力下降，進而影響樑之抗彎能力。
      (7)鋼筋外漏，無保護層：由於ＲＣ構造中混凝土係提供鋼
        筋防繡、防火及使混凝土具有充分之握裹應力，反之則
        無法達到此等效果。
      (8)鋼筋綁紮不實：施工規範多要求需跳點綁紮，以防因箍
        筋位置鬆脫，而在鋼筋受力後造成一系列之破壞影響。
        上述鑑定結果，有八十八年十月二十六日鑑定報告一冊
        在卷可參。
    (三)、鑑定人林利國於原審調查時亦到庭結證稱：「（鑑定報
        告是如何做成？）由我親自到現場去，第一次在九月二
        十四日，我陪同某記者去看，有些人問我一些問題，後
        來才知道其中一位陳檢察官，後來他就請我鑑定，結論
        是配合我的專業去做了解，有的現場採證，並帶回檢驗
        。（是否只在建物之西北角，地下一、二樓層始看到彎
        曲破壞之樑、柱？）是。（高程測量顯示建物有下沉現
        象，請說明？）是在事後帶測量儀器去做高程測量，依
        九個測點看出。‧‧‧‧九個測點是結構物之固定點，
        都在連續壁之測點，因連續壁未破壞，所以判斷是整個
        結構物之下沉，（原審法院就鑑定主要缺失部分請教鑑
        定人？）關於(2)鋼筋、品質不穩之部分，我們在現場取
        得試樣，帶回學校委由材料資源系做測試，做出這樣物
        理化學之報告。（銹蝕、肋寬、降服強度差異情形如何
        ？）是肋寬、降服強度有在容許強度之極端，所以我們
        判定不穩定，就材料而言，在容許範圍內，應偏中間較
        穩定，才表示品質穩定。（銹蝕部分形成之原因何在？
        是否因品質差或自然物理現象行成？）比較無法做單一
        之認定，暴露在空氣中或淋雨的話也會，另一現象在混
        凝土中，氯離子含量過高也可能造成，品質差也有可能
        。（請說明(3)柱主筋搭接不良之主要缺失？）依（鑑定
        報告）第十五頁圖三－十六鋼筋要連續，它的柱筋搭接
        是在同一個面，材料接頭部分通常較弱，所以在學理上
        我們都不要搭接在同一位置，該三－十六圖片中可看到
        鋼筋頂部有藍漆，所以判定是搭接在同一接面上，該處
        並非鋼筋斷處，‧‧‧‧在鋼筋混凝土之技術規則內有
        這樣理念，如果是專業的話，一般從事建築之人都應該
        要了解。（請說明(4)柱箍筋彎鉤不良之缺失？）這與第
        (3)點之理念差不多，彎鉤不用一三五度的話，柱箍筋束
        縛會較差，依（鑑定報告）圖三－十六、三－十七可看
        出，及現場可看出，它都沒用一三五度，（是否違反建
        築技術規則？）是，（是否一般從事建築之人都了解？
        ）是，一般做一三五度較難做。（請說明(5)(6)部分，何
        謂適當間距？）柱箍筋之用意是把柱筋圍住，受力時才
        不會爆開，且間隔要達一定間距之要求，根據每個柱的
        設計來計算箍筋的間距應該是多少，這要看每個柱的計
        算來看，但間距要有一定的均勻狀況，如受力較大時，
        箍筋間距更密集，就從三－十七之照片可看出箍筋的間
        距不一。樑箍筋部分作用在抵抗樑下以後的抗剪力，由
        剪力的大小來設計間距，剪力越大的部分，如樑的二端
        箍筋應越密集，同樣的間距也要有均勻性，不應凌亂。
        （請說明(7)部分？）鋼筋如暴露在外，容易損壞，所有
        我們要求鋼筋外應有混凝土之保護層，由三－十九圖可
        看出，鋼筋已有點外露，混凝土之保護層不夠，造成是
        施工時沒注意到。（請說明(8)部分？）「跳點綁紮」是
        箍筋與柱筋接觸點應該均綁紮，這是最好，所謂跳點，
        就是箍筋與柱筋接觸點，第一個綁，第二個就不綁，這
        是規範上容許的，該箍筋與間隔箍筋就與同一的柱筋接
        觸的部分，且要跳點綁紮這也是一般從事營造之人員應
        該了解的。‧‧‧‧（三－十圖片上）鋼筋與混凝土都
        有燻黑之現象，造成之原因，可能是汽車著火造成的。
        （請說明(1)部分）在結構設計之混凝土都要有抗壓強度
        之設計要求，本件是以儀器取出十個試體，同樣回學校
        做抗壓測試，所得之資料顯示在報告上所寫，都不足３
        ０００ＰＳＩ的規範最低要求，（這十處試體取之於何
        處？）這十處分三處取樣，第一次的三根柱是倒在地面
        上，檢察官指示取出的，第二次二根斷的樑也在現場，
        由檢察官指示要求保留斷的樑，第三處取樣也是圖三－
        一所示四樓的樑版取出這些來做測試，（強度不足之現
        象，如何造成？）應該是施工階段不良或根本混凝土來
        源就有問題，‧‧‧‧在技術規則有取樣之規定，工程
        之進度至某一進度時，按一定灌漿之數量，就要取一測
        試。（在施工灌漿時，如有大量灌水，是否也會造成這
        現象？）是。‧‧‧‧（本案博士的家，如果沒有上述
        鑑定報告上之缺失的話，本次新莊地區在五級之地震是
        否會倒？）以我這次判斷，是我最難答之地方，但以本
        件建築物之品質來說的話，有上述缺失，一定有一部分
        是致災的原因」等語（見原審卷第五宗第三九八頁至四
        ０六頁）。
  Ｂ、被告丑○○及其選任辯護人於本院本審審理時聲請函台北
      市建築師公會鑑定本件「博士的家」十二樓Ｃ棟，於九二
      一大地震中倒塌之原因，經本院依其聲請將「博士之家」
      大樓設計卷再送請鑑定，經台北市建築師工會鑑定人具結
      負鑑定責任，並製成95（十三）鑑字第344 號鑑定報告書
      認定：
  １、「博士的家」建築物於民國 81年5月取得建造執照，鑑定
      人就法院提供之原建築物設計資料，檢視原結構計算書內
      地震力採用之係數尚符合當時（民國80年）之建築技術規
      則─建築構造編相關規定，並將此地震力推算為可承受之
      最大地表加速度。嗣以原設計結構計算書報表中之原設計
      配筋及梁柱斷面等，進行耐震能力詳細評估，得到原設計
      實際可承受之最大地表加速度。相互比對結果顯示，研判
      該建築物（C 棟）之原設計地震力尚符合當時之建築技術
      規則─建築構造編相關規定，說明如下：
    (1)該建築物設計之耐震能力，係將原設計地震力推算為與耐
      震能力詳細評估結果相對應之最大地表加速度：
      X向  Ag=0.1865g≒186.5gal
      Y向  Ag=0.1865g≒186.5gal
    (2)該建築物實際之耐震能力，係依原設計配筋及梁柱斷面等
      進行之耐震能力詳細評估結果，該建築物可承受之最大地
      表加速度：
      X向  Ag=0.1789g≒179gal （3F下）
      Y向  Ag=0.1804g≒180gal （1F上）
    (3)上述兩相比較，相差約4%，其結果尚屬合理。
  ２、據中央氣象局資料，五級地震震度相當之地表加速度介於
      80~250gal之間，前述C棟建築物倘依當時設計法令推算可
      承受之最大地表加速度約為186.5gal。因此，當地震產生
      之地表加速度大於186.5gal時，則有坍塌之虞。惟九二一
      地震時，本建築物座落附近測站測得之最大地表加速度，
      南北方向約為98 gal，東西方向約為111gal，與本建築物
      原設計之耐震強度尚有相當之差距。因此，在該地震力作
      用下，應不致發生倒塌情事。
  ３、建築物之施工品質對建築物之結構強度及耐震能力會有不
      同程度之影響，其影響之輕重須視構件之種類及構件所處
      之位置而定。一般而言，影響情形如下：
    (1)對垂直構件（柱、結構牆）之影響重於水平構件（梁、版
      ）。
    (2)對下部結構構件位置之影響重於上部結構構件位置。
    (3)關於本案所詢及之施工缺失，其對單一構件及整體建築物
      之結構強度及耐震能力將有所影響。茲因標的物現場業已
      滅失，以目前所取得之資料，尚不足以研判其影響有多大
      或是否為倒塌之主因。
  ４、院函94.8.04.，院信刑溫字第0940008632號函轉莊國明律
      師提出之刑事陳述意見，所詢「柱子根數」之疑義乙事。
      經評估結果，認為每棟建築物結構系統各有不同之規劃，
      亦應符合各種不同規劃之結構分析，其結果當各自有其不
      同及差異。本案之耐震能力詳細評估，係依據該棟（C 棟
      ）建築物之結構設計圖面獨立分析，因此與旁棟（A、B棟
      ）建築物結構規劃上之異同，並無關連。
      上述鑑定結果，即認定依本建築物原設計之耐震強度，發
      生九二一地震時，應不致發生倒塌情事。有台北市建築師
      工會九十五（十三）鑑字第三四四號鑑定報告一冊在卷可
      參。
（二）上述九二一大地震，「博士的家」十二樓Ｃ棟大樓住戶王
      柏勳等四十三人逃避不及，受傾倒之樑柱、牆面擠壓或吸
      入過多一氧化碳、火燒，因而致胸腹部骨折、頭骨骨折、
      胸腹部內出血、顱內出血、身體折斷、缺氧窒息、火燒或
      內臟器官破裂死亡（死亡者名單詳如附表三所示）等情，
      業據被害人家屬王進順、癸○○、蔡志龍、丙○○、石江
      銓、李再盛、巳○○、辛○○、未○○、甲○○、地○○
      、張志宏、戌○○、陳清南、蔡秀彥、管東梅、王重義、
      己○○、壬○○等人及告訴代理人指訴綦詳，並有現場照
      片一冊、血液對比鑑定書、ＤＮＡ對比結果等件在卷可稽
      ，並經臺灣板橋地方法院檢察署檢察官督同檢驗員相驗無
      訛，製有驗斷書、勘驗筆錄及相驗屍體證明書，及法務部
      法醫研究所函送之ＤＮＡ對比結果等件在卷足憑（均詳見
      八十八年度相字第一００三號卷第一宗、第二宗、八十八
      年度相字第一０六四號卷、第一０六八號卷、第一０八四
      號卷、原審卷第一宗第二三七頁至二五二頁）。（關於過
      失傷害他人部分，未據被害人於偵查中提出合法告訴，本
      院依法不得併予審理，併予說明）。
（三）被告寅○○過失責任之認定部分：
  １、被告寅○○於台北縣調查站訊問時供稱：「八十一年元月
      間左右，和昌公司徵求監工及工地主任，我雖非土木科系
      ，但我仍前往應徵，戊○○之子林秀峰負責面談，我表示
      沒有工作經驗，但我願意學習，且有興趣，林秀峰表示他
      也非土木工程本科系，但做了一陣子，有些經驗願意教我
      ，於是錄取我，叫我擔任『博士的家』大廈工程工地監工
      ，薪水二萬二千元，約八十四年三月正式離職，‧‧‧‧
      於二樓樓版綁鋼筋時，我和工地主任林榮堂在工務所抽煙
      聊天往下看，林榮堂看到工人正在綁二樓樓版鋼筋，覺得
      間距太寬，於是叫我電話打給建築師（或是結構技師），
      問為什麼間距會設計這麼寬，小姐說要查一下再回電，當
      天下午回電告知，忘記把家具的重量計算在裡面，所以間
      距會比較寬，事後我們馬上補強鋼筋，‧‧‧‧上述情形
      未登載在工程日報表（只登載進度）但依據日報表於八十
      二年六月三日至八十二年六月七日完成二樓樓版及樑柱綁
      筋工作‧‧‧‧。（你擔任監工，如何檢查？）因我非本
      科系，右述檢查項目並非全部了解，但有些項目，如水電
      管路，在施作時就會檢查，另如鋼筋數量、尺寸、位置、
      疊紮等施工圖上登載在我能力範圍內能做的，我會檢查，
      至於負力距處加鐵，綑紮是否堅牢、光面、篩鋼筋等項目
      ，不了解也根本無從檢查。（你與林榮堂有無照規定請建
      築師丑○○來勘驗？）依規定丑○○應該了解，但他沒來
      工地現場勘驗，丑○○很少到現場，更不用說專程到現場
      工地勘驗，而且當時我們依照進度（十五天一層樓）更不
      會讓勘驗影響進度。（「博士的家」工程有那些施工不當
      情形？）(1)箍筋彎角未達法定１３５度（我們現場施作以
      ９０度），(2)柱筋搭接位置不對（我們現場在柱高四分之
      一長度處以下搭接，搭接處太低，無法承受地震力(3)每根
      柱筋均在同一斷面搭接（我們現場施作預留柱筋未依規定
      分段，地震時容易被剪斷，因為在同一斷面），（誰應負
      責？）監工我，工地主任林榮堂，建築師丑○○要負責，
      另鋼筋綁紮工程係由宏祥工程行庚○○承攬，亦要負責等
      語（見第第二二七五０號偵查卷第一頁至第五頁）。
  ２、寅○○於偵查中供稱：「（你如何監工？）本來我只想當
      助理，但到了現場才知道我是監工，但無經驗，反而是要
      請教包工或施工師傅，‧‧‧‧有施工圖可以做對比時，
      如鋼筋數量及間距我都可以對比，我都會帶著施工圖去監
      工，如鋼筋的配數，但至於施工品質如綁鋼筋是否牢固，
      則無法百分之百要求‧‧‧‧。（依規定如樓版灌漿前之
      重要階段，均須請建築師或技師到工地檢驗並簽名，有無
      落實此程序？）我無經驗，並不知道有此規定，且亦不知
      道要找何人來檢驗，‧‧‧‧。（調查站稱：發現綁鋼筋
      太寬？）是的，‧‧‧‧印象中，並無再拿另一份新的施
      工圖給我」等語（見偵字第二二七五０號卷第十四頁、第
      十五頁），並有八十二年六月三日至同年六月七日之「博
      士的家」工程日報表附於該卷可稽。
  ３、於原審初訊時供稱：「（之前有無監工經驗？）無。（誰
      面談？）戊○○之子林秀峰，林秀峰當天錄用我，叫我第
      二天去擔任「博士的家」監工，我有說畢業才一年沒有工
      地經驗，也不是建築本科系畢業，但我說我願意學，林秀
      峰說他願意教就錄取（薪水）二萬二千元，‧‧‧‧（和
      昌公司的戊○○及其他經營人知道你剛出校門並沒有經驗
      ？）知道，有見過酉○○、申○○、丁○○及戊○○，戊○○在公司及工地有見過，其他的人是來工地時才見到的
      。（他們有來嗎）偶爾，我是在現場學經驗，當時也不知
      道監工之責為何，（林榮堂）是（工地主任）工地的一些
      決策性的事務，由他來決定及協調，據說他以前當過營造
      公司的老闆，‧‧‧‧印象中有看他（丑○○）至工地一
      、二次，天○沒見過，‧‧‧‧當時是林榮堂發現（鋼筋
      的間距太寬），所以我也看到二樓樓地板鋼筋綁的太寬，
      後來補強了，（二樓灌漿時，建築師有無來現場勘驗？沒
      有，（在每層施工階段，丑○○及天○有來勘驗？）都沒
      有，‧‧‧‧不知道（如何檢查綁鋼筋），‧‧‧‧當時
      不知道（借牌）‧‧‧‧我承認擔任監工是能力不足，‧
      ‧‧‧有在每天的工程日報表簽名。（提示偵字第二二七
      五０號卷第六至九頁）有三棟八樓，及三棟十二樓，因較
      忙所以我與林榮堂說好，我簽八樓的日報表，他簽八及十
      二樓之日報表，因八樓部分由我填寫，我再給他簽名，而
      十二樓日報表是他填寫才沒有拿給我簽，‧‧‧‧這是一
      個團體的工程，大家要負責，‧‧‧‧（丁○○）我們在
      工地的人，都叫他總經理，負責合約及收客戶款項之事，
      工地的進度會大致向他報告。（誰最常來工地？）丁○○
      。（丁○○是否知道工地現場只有你及林榮堂及綁鋼筋工
      人及灌漿工人？）知道」等語（見原審卷第一宗八十八年
      十月二十九日訊問筆錄）。另參酌上述扣案之「博士的家
      」工程日報表一冊、各包商之「工程估驗計價單」上，絕
      大多數均有被告寅○○在右下角「監工」欄簽名等情，及
      上揭被告寅○○於原審之供述，足見被告寅○○係先經林
      秀峰面談，由被告戊○○決定以月薪二萬二千元之代價，
      僱用擔任「博士的家」之監工，查被告寅○○甫出校門一
      年、非建築本科系且毫無建築經驗，被告寅○○明知己無
      擔任監工之能力，卻仍願受僱擔任「博士的家」監工職務
      ，為事實上從事「監工」業務之人。且被告寅○○欠缺擔
      任監工之知識與能力，竟仍從事該監工之業務，此等超越
      其個人能力而為特定監工行為之情況，本身即構成過失（
      即所謂超越承擔過失），是其對於被告庚○○施工上之疏
      失，因欠缺專業能力，而無法糾正，亦難辭其過失之責。
  ４、再者，「博士的家」工程期間，混凝土採樣送強度測試結
      果，送驗混凝土試體強度，均符合建築技術規則第四０八
      條規定耐震結構之混凝土強度規定，即達於２１０ＫＧ／
      ＣＭ平方（即３０００ＰＳＩ）以上等情，有上述扣案財
      團法人中華顧問工程司出具之混凝土試體抗壓實驗報告表
      多件扣案可證（見上述於八十八年九月二十一日，由台北
      縣警察局新莊分局在和昌公司查扣之華莘一本、新傑一本
      資料【即如附表五、(1)(4)簿冊資料內】。被告寅○○於原
      審審理時亦供稱：「灌漿時，在現場一般會加一些水，‧
      ‧‧‧（採樣）由工地主任決定採樣那一車，養護後由他
      們公司之業務派車來載我一起去中華顧問工程司測試，據
      我所知中間沒有掉包，壓完（試體）就回來，報告是當天
      就由現場拿回來」等語（見原審卷第二宗第二一五頁、第
      五宗第二三四頁），是混凝土送測試體遭掉包之可能性，
      可說是業已排除，再參酌證人林弘甫（新傑實業股份有限
      公司總經理、混凝土供應商）於法務部調查局台北縣調查
      站證稱：「地下室工程以後才提供和昌公司，和昌公司大
      量為施工方便加水，才會強度不足」等語（見偵字第二一
      五二四號卷第一七一頁至第一七七頁）。是以「博士的家
      」施工期間所採驗之混凝土試體送測試結果，既然強度均
      達３０００ＰＳＩ以上，符合標準，惟「博士的家」建物
      地震倒塌後，再經採樣鑑定結果，混凝土強度卻均不足３
      ０００ＰＳＩ，甚至不到一半（詳上述鑑定報告），對照
      觀之，混凝土強度不足，應屬施工方式問題，此益徵身為
      監工之被告寅○○，於混凝土灌漿時，疏未注意不詳姓名
      之工人大量加水，致混凝土中之水泥成分融入水中，再從
      模板之縫隙流失，以致混凝土強度不足，顯見被告寅○○
      亦未盡監工之責，而依當時情形並無不能注意之情形其有
      過失甚明。被告寅○○雖辯稱：伊於八十二年十月間以「
      助理監工」之職務受僱於和昌公司，實際從事者係協助工
      地主任處理工地之大小雜事，亦即雖名為「監工」，實際
      所從事者為「雜工」業務，伊在職期間或有人事異動，惟
      因伊學、經歷之故，尚難堪任監工之責，在施工過程中，
      伊僅按圖索驥清點數量、尺寸及進度，至於施工品質之優
      劣、施工方法之精準度，均由林榮堂決定云云，並不能解
      免其過失之責。
（四）被告庚○○責任部分：
  １、被告庚○○於台北縣調查站訊問時供稱：「從事鋼筋綁紮
      工程，和昌公司八十二年一月二十一日與宏祥工程行簽約
      ，由工程行負責鋼筋綁紮工程，該工程係包工不包料，‧
      ‧‧‧約從民國七十八年開始從事鋼筋綁紮工程，‧‧‧
      ‧（我以）調散工為主，我負責調度，我綁鋼筋都在現場
      。（提示鋼筋綁紮工程施工補充說明，該補充說明係何人
      製作？）和昌公司製作，附於合約書中，我必須遵守（依
      該補充說明一、承包商於合約完成後，需按鋼筋設計圖說
      ，施工規範等之規定，繪製各層樑柱版之鋼筋接合圖，送
      交工地主任認可後始可製作定尺料單？）所謂「定尺」指
      鋼筋長度，料單指鋼筋種類（三分、八分等直徑），定尺
      料單係我製作，公司審查後，再進料工現場施作，我並未
      繪製鋼筋接合圖（工地主任也未要求我製作），憑經驗施
      工。（博士的家倒塌相片中的鋼筋是否在同一斷面搭接？
      ）是在同一斷面搭接。（依你經驗可否在同一斷面搭接？
      ）應該不可以，但是因為一樓挑高，事先徵求工地主任林
      榮堂同意才這樣施作。（提示照片，問柱箍筋搭接彎曲為
      九十度，依規範應為一三五度，你作何解釋？）依照我的
      經驗都是作九十度，若工地主任沒有特別要求，我只做九
      十度。（鋼筋綁紮完成後，如何確認檢查搭接位置？）因
      為沒有鋼筋接合圖為依據，只有依賴工地主任的經驗主觀
      檢查。（你為何不遵守合約繪製鋼筋接合圖依圖施工？）
      因為工地主任林榮堂同意的，‧‧。（依據一般建築工程
      說明書四，你擔任鋼筋綁紮工作，對右述規定是否了解？
      ）有些知道，有些並不清楚」等語（見偵字第二三一二三
      號卷第二至七頁）。
  ２、庚○○於偵查時供稱：「（施工依據？）是簽約時給我的
      施工圖、結構平面圖、鋼筋圖，一張一張的。（是否須製
      作鋼筋接合圖？）我是做工的，不會製圖，只問他們這樣
      做對不對。我都是以結構圖及平面圖上的尺寸來做，我是
      依那些施工圖，無須再製圖。（鋼筋都有內箍筋、外箍筋
      ？）有的。（為何我們至現場看鋼基未有內箍筋？）我有
      做內箍筋。（鋼筋如何搭接？）一樓是挑高五米，二樓挑
      高三米多，共九米多，若依規定搭接就長度太長，故我經
      工地主任林榮堂同意，結上集中於二樓搭接，且林榮堂說
      只要搭接之長度夠就好。（林榮堂不是技師或建築師）但
      是他曾經從事營造，這搭接方式之變更我曾經問過林榮堂
      ，且經他同意。（依正常施工搭接處應否於同一斷面？）
      依民間的建設公司，大都只要是一樓挑高，二樓以上大部
      分都是以此方式施工。（原始設計及施工圖是如此？）他
      們未給我標準圖，只給我單張的鋼筋圖，樑是九十度，柱
      是一般作九十度，但依規定或設計圖是多少不清楚。（依
      現場照片，搭接處都在二樓，有無意見？）我沒有意見」
      等語（見偵字第二三一二三號卷第十五頁至第十七頁），
      並有工程發包承攬書、鋼筋綁紮工程補充說明、切結書、
      付款證明等件附同卷可參。足見被告戊○○將「博士的家
      」綑綁鋼筋工程分包予宏祥工程行之被告庚○○，被告庚○○為從事綁紮鋼筋業務之人，亦為承攬「博士的家」工
      程綁紮鋼筋之「承攬工程之人」，且被告庚○○係依施工
      圖、結構平面圖、鋼筋圖（一張一張的）所示尺寸施工，
      其亦知悉鋼筋不可在同一斷面搭接，惟因為一樓挑高，事
      先徵求工地主任即被告林榮堂之同意始如此施作，而被告
      庚○○依其經驗認知，本件「博士的家」工程「柱箍筋」
      搭接彎曲均施作為九十度彎鉤等情。
  ３、被告庚○○於原審法院調查時供稱：後述標準配筋圖(一)（
      圖號ＳＯ－１）、(三)（圖號ＳＯ－３），伊均未見過，只
      拿過鋼筋數量配置圖（即圖號Ｓ２－１至Ｓ２－１９、圖
      號Ｓ３－１至Ｓ３－１３）等語（見原審卷第五宗第四八
      九頁），參酌被告庚○○如上所供依其從事工作之經驗，
      箍筋彎鉤向來均做成九十度等情，復無工地主任、監工、
      建築師、主任技師予以適時糾正，固難認被告庚○○明知
      箍筋綁紮之彎鉤應做成一三五度；惟被告庚○○所用之樑
      、柱配筋圖上均顯示，兩端圍束區之箍筋間距較小（較密
      ），中間區部分箍筋間距較大（較疏），但各區箍筋之間
      距係各自相同（間距均勻）等情，對此，被告庚○○自難
      委為不知。
  ４、再依上述證人林利國於原審證稱：鋼筋與箍筋接觸點最好
      要全部綁紮，而「跳點綁紮」亦一般規範上所容許，且為
      一般從事營造人員應該了解等情，足見「跳點綁紮」方式
      ，應係鋼筋、箍筋接觸點綁紮之最低要求，被告庚○○自
      承其從事鋼筋綁紮多年，對此，自不得委為不知。再者，
      刑法第一九三條所稱之「建築術成規」，乃指有關建築法
      令之規定及習慣上之例規而言，換言之，所謂違背建築術
      成規，即指違背營建或拆卸建築物時，依建築有關法令及
      習慣上對公共安全應予注意之規定，並非僅以建築有關法
      令有明文規定者為限。另參酌上述證人林利國之證言，鋼
      筋不可在同一斷面搭接、柱箍筋樑箍筋均應保持適當間距
      （不得太疏或不均勻）、及箍筋與柱筋接觸點應「跳點綁
      紮」等，均屬營建上之習常之建築術成規甚明。被告庚○○既係綁紮鋼筋承攬工程之人，施工時其知悉此等建築術
      成規而違反，若遭逢大地震時，恐引起建築物之倒塌，造
      成人員之傷亡，而依當時情形並無不能注意之情事，竟疏
      於注意，尚難僅以其係經工地主任林榮堂同意，或檢查通
      過，而解免其責。況被告張阿係從事鋼筋綁紮工程之專業
      人員，焉有僅經非從事鋼筋綁紮工程專業之工地主任同意
      ，即得違背上開建築術成規？所辯尚難採信。至於證人亥
      ○○於本院本審審理時證稱：鋼筋係在同一斷面搭接，此
      乃因為以前工地都是如此做。且以前工程也沒有業主要求
      要錯開搭接的情形。庚○○要求伊等要按圖施工云云（見
      本院本審九十五年七月二十日審判筆錄）。惟查建築工地
      鋼筋搭接有一定模式，且關乎建築物之安全欲耐震程度，
      自不能以證人所稱其單一個案鋼筋搭施工有未按規定施工
      之陋習，即可認定被告庚○○未依規定施工為相沿成習而
      變為合法，故證人亥○○上開證詞尚難為有利於被告之認
      定。
（五）被告丑○○過失部分：
  １、按建築師受委託設計之圖樣、說明書及其他書件，應合於
      建築法及基於建築法發布之建築技術規則、建築管理規則
      及其他有關法令之規定；建築師受委託辦理建築物監造時
      ，應遵守：監督營造業依前條設計之圖說施工，遵守建築
      法令所規定之監造人應辦事項，並查核建築材料之規格、
      品質；建築師受委託辦理建築物之設計，應負該工程設計
      之責任，其受委託監造者，應負責監督該工程施工之責任
      。建築法師法第十七條、第十八條、第十九條前段定有明
      文。又建築工程中必須勘驗部分，應由直轄市、縣（市）
      （局）主管建築機關於核定建築計劃時，指定由承造人會
      同監造人按時申報後，方得繼續施工，主管建築機關得隨
      時勘驗之；建築工程必須勘驗部分，依下列施工階段辦理
      ：(1)放樣勘驗建築物放樣後，挖掘基礎土方前。(2)基礎勘
      驗基礎土方挖掘後、澆置混凝土前，其為鋼筋混凝土構造
      者，配筋完畢，如有基樁者，基樁施工完成。(3)配筋勘驗
      鋼筋混凝土構造及加強磚造各層樓板或屋頂配筋完畢，澆
      置混凝土前，‧‧‧‧申報勘驗之文件應經承造人會同監
      造人查核簽章後於該階段工程施工前送達當地主管建築機
      關次日方得施工，建築法第五十六條、台灣省建築管理規
      則第二十八條，復均定有明文。
  ２、查被告丑○○自承上述八十八年九月二十一日扣案之施工
      圖一捆（以報夾夾住者），均為其所繪製（見原審卷第五
      宗第四八九頁），而該圖上記載「丑○○建築師事務所」
      等字樣可證，其中標準配筋圖(一)（圖號ＳＯ－１）上繪有
      箍筋九十度、一三五度彎鉤之圖樣，且註明『梁圍束區緊
      密箍筋一三五度彎鉤』、『（鋼筋）焊接或壓接可在柱中
      任何一斷面，但鋼筋續接點不得在同一斷面上，並且相鄰
      鋼筋（包含同一方向）續接點間距不得小於六十公分』；
      標準配筋圖(三)（圖號ＳＯ－３）中，柱箍筋配置示意圖，
      對於緊密箍筋及輔助緊密箍筋，均採用一三五度彎鉤之方
      式，柱主筋圖之搭接係錯開（即不在同一斷面）；且樑、
      柱配筋圖上均顯示，兩端圍束區之箍筋間距較小（較密）
      ，中間區部分箍筋間距較大（較疏），但各區箍筋之間距
      係各自相同（間距均勻）等情，亦有圖示可證（詳見圖號
      Ｓ２－１至Ｓ２－１９、圖號Ｓ３－１至Ｓ３－１３）。
      被告丑○○既係負責監造，依上述建築法師法第十八條、
      第十九條之規定，自應監督營造業依上開其繪製之圖說施
      工，並負責監督該工程施工之責。
  ３、本件被告丑○○接獲「博士的家」建築案後，除委請保盛
      工程技術顧問有限公司為地質鑽探及試驗工程外，並著手
      「博士的家」營建工程之設計及監造，並繪製設計圖及施
      工圖，被告丑○○為從事設計及監造業務之人，其於「博
      士的家」施工期間，本應注意確實到場勘驗、監造，依當
      時並無不能注意之情形，竟疏未注意確實到場勘驗，已如
      上述。況依被告寅○○於原審調查時供稱：柱箍筋靠上方
      部分，彎鉤角度可看出，樑箍筋的彎鉤可從上方看出來，
      但只能看到上面部分，間距也可看出等語（見原審卷第二
      宗第二０七頁）、被告庚○○於原審調查時亦供稱：如果
      去勘驗，應可看見樑柱鋼筋綁紮情形，包括鋼筋數量、號
      數、箍筋間距及彎鉤及鐵絲綁的方法等語（見原審卷第二
      宗第二０八頁），顯見被告丑○○果能親赴現場勘驗，應
      可發現上開缺失而及時予以糾正、命改善，其應負過失責
      任已明。從而被告丑○○所辯：伊去現場看，模板已封起
      來，看不見鋼筋綁紮情形等語。以及證人午○○於本院本
      審審理時到庭證稱：博士的家建造時，伊去過工地二、三
      次。跟丑○○去過二次，主要是看鋼筋的施工法，當時到
      現場時，有的模板已經完全釘完，沒有辦法完全看到鋼筋
      ，只能看到一部分。每次去現場約待半個小時到一個小時
      ，是由建築師帶伊去看，有詳細檢查等語（見本院九十五
      年七月二十日審判筆錄），即不足採。
  ４、被告丑○○另辯稱：鋼筋之加工、排紮及組立、鋼筋搭接
      及焊接、鋼筋保護層等內容，依行政院公共工程委員會施
      工綱要規範３．３．１∫３．３．４皆屬施工方法，另依
      民國七十三年建築師法部分條文修正草案之總說明：「建
      築工程施工時，施工方法之指導及施工安全之檢查，依建
      築法第十五條之規定應由營造業設置之專任工程人員負責
      」，暨省（市）建築師公會建築師業務章則第六條第二項
      ：「前項（建築師）現場監造事項，不包括營造業及其他
      設備廠商採行之施工方法、工程技術、工作程序及施工安
      全」，故本件「博士的家」建築物鋼筋之加工、排紮及組
      立、鋼筋搭接及焊接、鋼筋保護層等應非屬伊建築師監造
      之範疇等語，並提出與其所辯各節相符之行政院公共工程
      委員會施工綱要規範、建築師法部分條文修正草案之總說
      明、省（市）建築師公會建築師業務章則影本為證（見本
      院前審卷第三宗第一七二頁最後一行以下、第二二一頁至
      第二二四頁）。惟查：依當時建築法第十三條第一項規定
      （與現行法相同）：「本法所稱建築物設計人及監造人為
      建築師，以依法登記開業之建築師為限，但有關建築物結
      構與設備等專業工程部分，除五層樓以下非供公眾使用之
      建築物外，應由承辦建築師交由依法登記開業之專業工業
      技師負責辦理，建築師並負連帶責任」；同法第五十六條
      第一項規定：「建築工程必須勘驗部分，應由直轄市、縣
      （市）主管建築機關於核定建築計劃時，指定由承造人會
      同監造人按時申報後，方得繼續施工」。又依當時建築師
      法第十九條、第二十條、第十七條、第十八條則分別規定
      （與現行法相同）：「建築師受委託辦理建築物之設計，
      應負該工程設計之責任，其受委託監造者，應負監督該工
      程施工之責任，有關建築物結構與設備等專業工程部分，
      除五層樓以下非供公眾使用之建築物外，應由承辦建築師
      交由依法登記開業之專業技師負責辦理，建築師並應負連
      帶責任」；「建築師受委託辦理各項業務，應遵守誠實信
      用原則，不得有不正當行為及違反或廢馳其業務上應盡之
      義務」；「建築師受託設計之圖樣、說明書及其他書件，
      應合於建築法及基於建築法所發布之建築技術規則、建築
      管理規則及其他有關法令之規定」；「建築師受委託辦理
      建築物監造時，應遵守左列各款事項：（一）監督營造業
      依照前條設計之圖說施工，（二）遵守建築法令所規定監
      造人應辦事項，（三）查核建築材料之規格及品質」。而
      依據行政院七十二年九月十四日台（７２）內字第一六八
      一六號函送立法院建築師法部分條文修正草案總說明第五
      項顯示：「建築師僅對建築材料之規格及品質負查核之責
      ，其數量及強度之檢驗、施工方法之指導及施工安全之檢
      查均屬營造業專任工程人員之責任，爰予明確劃分，以利
      建築師監督（修正條文第十八條）」。復依據七十五年八
      月二十二日內政部台內營字第四三四四四一號令頒省（市
      ）建築師公會業務章則第三條規定：「建築師之主要業務
      分為勘測規劃、詳細設計、現場監造」；第四條規定：「
      勘測規劃事項有一、察勘建築基地（內容略），二、規劃
      圖說之製作：建築師應根據委託人之需求與意見擬定初步
      規劃圖及簡略說明書並徵得委託人之同意，初步規劃圖包
      括必要之配置圖、平面圖、外型圖，簡略說明書包括構造
      方式、材料種類、設備概要及工程概算」；第五條規定：
      「詳細設計事項規定如左：一、建築師應依據勘測規劃圖
      說辦理下列詳細設計圖樣：（一）配置及屋外設施設計圖
      、（二）平面圖、立面圖、剖面圖、一般設計、（三）結
      構計算書及結構設計圖等（以下略）」；第六條規定，「
      現場監造事項為：一、監督營造業及其他設備廠商依照詳
      細圖說施工，二、遵守建築法令所規定監造人應辦事項，
      三、查核並監督營造業及其他設備廠商提供有關建築材料
      規格、品質及其他證明文件（以下略）」，有建築師公會
      鑑定報告書附件十足明，建築技術規則建築構造篇第三百
      三十五條亦規定：「混凝土構造施工時，必須隨同工作進
      度，查驗左列各工作，並予紀錄，一、混凝土配料之品質
      及配比，二、混凝土之拌合、澆置及養護，三、鋼筋彎紮
      及排置，四、模版及支撐之安裝與拆除，五、施預力，六
      、接頭查驗，前項各款查驗，均須有查驗報告，並由監造
      人簽認，置於工地備主管建築機關不定期、不定時之抽查
      核對」；又就監造部分，建築物在施工時，如有建築法第
      五十八條各款情事之一時，監造人應分別通知承造人及起
      造人修改，其未依照規定修改者，應即申報該管主管建築
      機關處理，建築法第六十一條亦規定甚明。建築法第五十
      八條第六款則規定：「主要結構或位置或高度或面積與核
      定工程圖樣及說明書不符者」，同條第七款則規定：「違
      反本法其他規定或基於本法所發布之命令」，而建築技術
      規則總則篇第一條則規定：「本規則依建築法第九十七條
      規定訂之」，可見該規則即屬建築法第五十八條第七款之
      命令。另外，依內政部六十八年十二月二十七日台內營字
      第０五二一八六號函釋：建築師接受委任就建築工程代為
      設計及建造後，將結構與設備等專業工程部分，依上開建
      築法第十三條第一項規定「交由專業技師負責處理」後，
      建築師應否再予核算有無錯誤乙節，應無再核算之必要，
      但有關專業設備如何有效配合等相關技術應由建築師妥為
      協調各專業技師辦理等語。顯見被告丑○○上開辯解，並
      不足採。
  ５、至被告丑○○於原審判決後，雖自行委託台北市土木技師
      公會另行鑑定建物倒塌之真正原因，  惟該鑑定係被告丑
      ○○自行委託鑑定，非由法官或檢察官依法選任，且鑑定
      人於鑑定前並未經具結，其在程序上已欠缺法定條件，難
      認為合法之證據資料。況其鑑定時間為九十一年三月間，
      距建物倒塌已有二年餘，鑑定時現場早已清除完畢，而鑑
      定人僅就被告提供之相關圖說等，進行鑑定，能否鑑定出
      建物倒塌之真正原因，亦非無疑，況被告聲請鑑定時，自
      行依據證人即被告庚○○所僱用之工人賴茂順於原審證稱
      ：因為外牆有部分凸出，沒有與地面垂直，有燒掉部分箍
      筋，內筋只有一、二根云云（原審卷第二宗第十六頁）之
      證詞，即加上倒塌建物之「底層ＲＣ柱主筋二根被剪斷、
      圍束箍筋事後被剪斷」等條件送請鑑定，然證人賴茂順於
      原審作證時，先供稱伊不知道「博士之家」大樓完成時外
      牆有無歪斜，嗣又稱當時有把外牆未與地面垂直之部分凸
      出之水泥及露出之鋼筋燒掉，燒掉之部分主要是箍筋等語
      ，而被告庚○○於偵查中亦曾具狀供稱：「博士的家大樓
      ，‧‧‧‧完工之時，外牆有些歪斜，‧‧‧‧為了修正
      外牆之垂直度，必須將歪斜處之水泥打掉，而將露出之鋼
      筋燒斷，‧‧‧‧當時所燒掉之鋼筋多為箍筋且為數眾多
      ，工人早已提出質疑會影響結構」等語（見八十八年度偵
      字第二三一二三號卷第二十九頁、第三十頁），惟被告庚○○於本院前審又稱：「切鋼筋是全部結構都完成，把牆
      面凸出來的鋼筋切斷而已」等語（見本院前審卷第二宗第
      三十九頁），並無「底層ＲＣ柱主筋二根被剪斷、圍束箍
      筋事後被剪斷」等情事，被告庚○○於本院本審亦供稱：
      工程蓋好之後伊就沒去過工地，伊不知道有外牆傾斜鋼筋
      露出之事，亦不知有燒凸出鋼筋之事，以前所言是賴茂順
      說的，他只說燒掉一些水泥打好之後突出之鋼筋而已等語
      （見本院九十三年六月七日筆錄）。與證人賴茂順上開所
      證稱係將外牆露出之鋼筋燒掉等情相符。故本件縱有燒掉
      部分牆面凸出來的鋼筋屬實，然既非燒掉樑柱部分之鋼筋
      ，自難逕認係「底層ＲＣ柱主筋二根被剪斷、圍束箍筋事
      後被剪斷」，至於證人黃樹發於檢察官偵查中固證稱：「
      一樓的鋼筋於四、五年前完工時，因水管不通曾鑿開（柱
      ）進去裡面鋸掉兩根鋼筋，前一任管理委員會有照片」等
      語（見八十八年度偵字第二一五二四號卷第三十五頁反面
      ），惟證人林秀峰於偵查時則證稱伊僅知道水管有問題，
      至於有無剪斷樑柱中之兩根鋼筋乙節，伊不清楚等語。而
      本件建物既均已拆除而無從查驗，自難單憑證人黃樹發上
      開供詞遽認有上開情形。該鑑定報告結論所稱；「若底層
      ＲＣ柱主筋或箍筋遭剪斷，建築物耐震能力降低百分之十
      八」等語，應係在柱主筋或箍筋確遭剪斷之前提下所得結
      果，既缺乏確實證據足以證實該情，自難據此為有利於被
      告之認定。而本院函請鑑定之台北市建築師公會鑑定結果
      ，就上述相同問題，即鑑定稱：「關於本案所詢及之施工
      缺失，其對單一構件及整體建築物之結構強度及耐震能力
      將有所影響。茲因標的物現場業已滅失，以目前所取得之
      資料，尚不足以研判其影響有多大或是否為倒塌之主因」
      等語（見該鑑定結論三）。更何況本件建築物倒塌之原因
      係：(1)混凝土強度不足；(2)鋼筋品質不穩定；(3)柱主筋搭
      接位置不良；(4)柱箍筋彎鉤不良；(5)柱箍筋間距不良；(6)
      樑箍筋間距不良；(7)鋼筋外漏，無保護層；(8)鋼筋綁紮不
      實等綜合多數因素所造成，業經台灣板橋地方法院檢察署
      檢察官委請國立臺北科技大學土木系及土木與防災研究所
      鑑定，並由林利國副教授赴倒塌現場進行取樣、拍照、測
      量工作，以「忠實表現實際狀況」為最高原則，並以土木
      專業之立場，針對「現況」提供專業觀點，依調查工作項
      目（一）調查訪問、（二）現場勘查、（三）高程測量、
      （四）實驗數據，鑑定明確，有如上述，則被告丑○○所
      稱上開因素即使存在，亦無解免本件係因被告等施工時偷
      工減料或未切實監督營造或疏未注意監工、監造等過失責
      任。從而被告丑○○自行送鑑之上開鑑定報告自難作為有
      利於被告之認定。
  ６、至於被告丑○○所稱本件「結構設計」係委由跨越公司之
      林英傑處理云云，惟已為證人李英傑所否認（見第二一五
      二四號偵查卷第一三一、一三二頁），雖證人即原跨越公
      司負責人賴朝旭證稱：伊當時不在國內，應是李英傑云云
      （見二一五五０號偵查卷第十八頁），惟其當時既不在國
      內，如何知道是李英傑？況其嗣後坦承係「丑○○說是李
      英傑」（見同上卷第二十八頁），則其聽聞自被告之詞，
      屬傳聞證據，自不足為憑。況證人陳美雪於法務部調查局
      台北縣調查站訊問時亦供稱李英傑不會負責「博士之家」
      建築之結構設計等語（見二一五二四號偵查卷第一四九至
      第一五一頁）。林忠慶於法務部調查局台北縣調查站訊問
      時亦供稱該設計圖係出自何人，因伊當時已離職故不清楚
      等語（見二一五二四號偵查卷一四０頁）。亦均未指證李
      英傑為負責本件結構設計之人。另證人伍婉琪對李英傑是
      否幫被告做結構設計表示不清楚（見本院卷第三宗第四十
      四至四十五頁）雖其於法務部調查局台北縣調查站訊問時
      曾供稱：研判為李英傑承接設計等語（見二一五二四號偵
      查卷第一三七頁、本院卷第三宗第四十七頁），惟其供詞
      至多僅係其個人研判揣測之詞，自不足據，併此敘明。
  ７、本件事證已明，被告丑○○請求原鑑定人林利國補行「重
      作結構分析」、「耐震能力評估」，且聲請傳訊鑑定人林
      利國，鑑定技師蔡水旺、邱輝煌、王一航、莊金洞，均核
      無必要，附說明之。
（六）被告戊○○、申○○、酉○○、丁○○等過失部分：
  １、被告戊○○、申○○、酉○○、丁○○共同出資經營和昌
      公司，並向嘉信公司借牌興建「博士的家」，被告戊○○
      、申○○、酉○○、丁○○均為實際負責工程之人，已如
      上述，渠等自行發小包承造，被告丁○○並任工地負責人
      ，渠等對該「博士的家」之營建工程，即居於營造廠（承
      造人）之地位，均應負實際承造、監督者之責，應注意慎
      選適任之員工及包商，並監督所屬之員工及包商，依規定
      圖說施工、且不得擅自減省工料（參營造業管理規則第四
      十條第一、二款），及應注意承造人應設置主任技師，於
      配筋勘驗鋼筋混凝土構造各層樓版或屋頂配筋完畢，澆置
      混凝土前，由主任技師會同監造人（建築師）到場執行勘
      驗，以防止「博士的家」營建工程因施工不良遇地震導致
      建物倒塌之危險發生，被告戊○○、申○○、酉○○、丁○○等人依當時情形並無不能注意之情事，竟共同決定僱
      用甫出校門一年、非建築本科系且毫無建築經驗之被告寅
      ○○擔任「博士的家」監工職務，由被告庚○○承攬該工
      程之鋼筋綁紮工程，並以上述向嘉信公司租用營造廠牌照
      且未有主任技師實際到場勘驗之方式，興建「博士的家」
      營建工程，被告戊○○、酉○○、申○○、丁○○均疏未
      注意確實監督所屬員工及包商，依上述規定之圖說施工，
      渠等並選任不具監工能力之人擔任監工（即被告寅○○）
      ，以致使「博士的家」營建工程有上述事實欄所示之缺失
      甚明。
  ２、查被告戊○○、酉○○、申○○、丁○○均係實際負承造
      責任之人，已如上述，參以被告戊○○堅稱：其係因與被
      告申○○、酉○○互相推讓才以抽籤決定由其擔任和昌公
      司之負責人，惟其對建築行業係屬外行，故和昌公司業務
      之推行，係由其與被告酉○○、申○○三人所決定，包括
      聘請被告丑○○負責設計、監造及請領建造執照、自行僱
      請包商動工及租用營造廠牌照、僱用林榮堂擔任工地主任
      、僱用寅○○擔任助理監工、僱請庚○○承包綑綁鋼筋工
      程等語自明。而本件被告戊○○、酉○○、申○○、丁○○均疏未注意確實監督所屬員工及包商，依上述規定之圖
      說施工，亦為原因之一。再者，建築工程中之勘驗，主管
      機關固在行政上有監督之責，但仍難因此即可解免承造人
      應按核准圖說施工之責任。
  ３、復查被告戊○○、酉○○、申○○、丁○○共同決定自行
      發小包承造，丁○○並任工地負責人，均已如上述，渠等
      對該「博士的家」之營建工程，即居於營造廠（承造人）
      之地位，均應負實際承造、監督者之責任，應注意慎選適
      任之員工及包商，並監督所屬之員工及包商，依規定圖說
      施工、且不得擅自減省工料（營造業管理規則第四十條第
      一、二款參照），及注意承造人應設置主任技師，於配筋
      勘驗鋼筋混凝土構造各層樓版或屋頂配筋完畢，澆置混凝
      土前，由主任技師會同監造人到場執行勘驗，以防止「博
      士的家」營建工程因施工不良遇地震導致建物倒塌之危險
      發生。惟竟僱用甫出校門一年、非建築本科系且毫無建築
      經驗之寅○○擔任「博士的家」監工職務，由庚○○承攬
      鋼筋綁紮工程，並以上述向嘉信公司租用營造廠牌照且其
      主任技師天○未實際到場勘驗之方式，興建「博士的家」
      營建工程，戊○○、酉○○、申○○、丁○○均未確實監
      督所屬員工及包商，依上述規定圖說施工，復未有主任技
      師到場勘驗，以致使「博士的家」營建工程有上述缺失，
      亦無從發現糾正。致使於地震中建物倒塌，並引起火災而
      逃避不及之住戶王柏勳等四十三人死亡，難謂彼等之過失
      與被害人之死亡無相當因果關係。從而被告戊○○辯稱其
      不負監造責任，且其已聘任專業之建築師為設計監造，並
      委請具執照之工地主任林榮堂在場監工，已盡相當之注意
      ，而建築工程中必須勘驗部分，係由主管機關負責勘驗，
      與有無設置「主任技師」無影響，且本案肇因於建築師設
      計及監工疏失，與其任公司負責人事實上業務範圍，尚乏
      直接因果關係，縱認其有選任上之過失，惟該過失與被害
      人等之死亡，是否有相當因果關係，殊值深究。此外，「
      借牌興建建築物」，與發生房屋倒塌致人於死之結果，亦
      無相當因果關係云云。被告酉○○、申○○、丁○○辯稱
      ：「借牌興建建物」，與發生房屋倒塌致人於死之結果，
      亦無相當因果關係云云，均不足採。又被告戊○○等人之
      過失致死犯行已臻明確，其猶聲請就系爭建築物之混凝土
      強度再送鑑定，並聲請訊問金準公司、精準建築土木工程
      估算中心人員，經核尚無必要，併此說明。
（七）被告天○過失部分：
  １、按刑法上之因果關係，乃就已發生之結果，研判何項行為
      ，為發生此項結果之原因力，故必須以客觀上一切事實，
      綜合研判，方能獲得真實。故刑法上之過失，其過失行為
      與結果間，在客觀上有相當因果關係始得成立。所謂相當
      因果關係，係指依經驗法則，綜合行為當時所存在之一切
      事實，為客觀之事後審查，認為在一般情形下，有此環境
      、有此行為之同一條件，均可發生同一之結果者，則該條
      件即為發生結果之相當條件，行為與結果即有相當之因果
      關係。反之，若在一般情形下，有此同一條件存在，而依
      客觀之審查，認為不必皆發生此結果者，則該條件與結果
      不相當，不過為偶然之事實而已，其行為與結果間即無相
      當因果關係（最高法院七十六年度台上字第一九二號判例
      參照）。又行為與行為後所發生之條件相互結合，而始發
      生結果者，此結果與行為是否有因果關係，仍應就行為時
      所存在之一切事實，綜合而為客觀之研判。如認為行為與
      行為後所生之條件，有必然之結合性，即二者間有相當因
      果關係者，則該行為，仍應認為為發生此結果之原因力，
      即行為與結果之間，有因果關係。
  ２、被告天○明知其為主任技師，依營造業管理規則之規定，
      於施工時應至現場勘驗，並負責查驗施工人員是否確實依
      設計圖說施工及工程營造之監工與認證，詎其無意依法定
      職責，以其專業知識，實際擔任私人營建物之土木技師實
      際至現場勘驗監工，竟為牟利，以每年四十八萬元至七十
      萬元不等之代價，受僱於嘉信公司，掛名擔任該公司之主
      任技師，且明知嘉信公司從事借牌予他人使用，實際未從
      事營造業務，竟仍同意將其技師證書影本、印鑑章交予嘉
      信公司保管，預見嘉信公司會使用其印章（含簽名）於嘉
      信公司牌照出借對象所營造之私人工程業務相關事項上，
      仍授權同意使用其印章（包含代其簽名），而其無須至現
      場勘驗監工，致使「博士的家」於工程施作時，廖嘉輝未
      通知天○到場執行職務，而造成「博士的家」營建工程於
      施工時有上述所述之缺失，未能及時發現糾正，被告天○
      亦有過失甚明。
  ３、又依建築相關法令之規定，建管單位要求土木技師就工程
      營建之相關業務文件上簽名認證，無非係要求土木技師就
      工程之設計及施工予以注意並加以監督，以確保工程之品
      質無虞。嘉信公司雖將營建牌照出借予和昌公司，由和昌
      公司自行僱工完成營造業務，然被告天○為嘉信公司之土
      木技師，應熟知嘉信公司並未實際從事營造工程業務，僅
      從事出租營建牌照而賺取利潤之行為，被告天○理應知悉
      其對於嘉信公司營造牌照出借對象所營建之工程負有實質
      監工之責，以確保工程安全與品質，即於鋼筋綁紮完畢後
      封模前親至工地審查是否按圖實際施作，有無偷工減料之
      情事。被告天○竟對於嘉信公司將營造牌照出借對象所營
      建之工程不聞不問，且依當時情形並無不能注意之情事，
      竟疏未注意監督施工人員按圖施作及監工人員實質監工，
      致被告庚○○未依規定施作鋼筋之綑綁等工作，寅○○、
      林榮堂未實質監工，致生本件之損害，顯見其有過失。
  ４、本件被告天○對於施工時不會親赴現場勘驗監工（私人工
      程）」一節事前既已同意，則其於施工時未親赴現場勘驗
      監工，致有事實欄欄所載之違失發生，而此違失，產生建
      築物倒塌及被害人死亡之結果，依上揭意旨，自難認無相
      當之因果關係。故被告天○辯稱其僅係單純借牌給和昌公
      司，被害人之死亡與借牌之間並無相當因果關係云云，核
      不足採。
、綜上各情，本件事證明確，被告戊○○、酉○○、申○○、
    丁○○、天○、寅○○、庚○○、丑○○等之上揭犯行，均
    堪以認定，應依法論科。
肆、論罪科刑及原判決撤銷改判部分之撤銷理由：
Ａ、論罪部分：
（一）被告戊○○、酉○○、申○○、丁○○部分：
      被告戊○○、酉○○、申○○、丁○○均係對「博士的家
      」營建工程負實際承造監督者之責任，為事實上從事營造
      業務之人，其於執行業務中有上開選任及監督之過失，而
      其過失與被害人等之死亡間有相當因果關係，核其所為，
      皆應成立刑法第二百七十六條第二項之業務過失致人於死
      罪。又被告戊○○、酉○○、申○○、丁○○一過失行為
      ，均同時使被害人等四十三人死亡，侵害四十三個個人法
      益，觸犯四十三個刑法第二百七十六條第二項之業務過失
      致人於死罪名，屬想像競合犯，均應從一重處斷。
（二）被告天○部分：
      被告天○明知其為主任技師，依營造業管理規則之規定，
      於施工時應至現場勘驗，並負責查驗施工人員是否確實依
      設計圖說施工及工程營造之監工與認證，詎其無意依法定
      職責，以其專業知識，實際擔任私人營建物之土木技師實
      際至現場勘驗監工，竟為圖利，以每年四十八萬元至七十
      萬元不等之代價，受僱於嘉信公司，掛名擔任該公司之主
      任技師，且明知嘉信公司從事借牌予他人使用，實際未從
      事營造業務，竟同意將其技師證書影本、印鑑章交予嘉信
      公司保管，預見嘉信公司會使用其印章（含簽名）於嘉信
      公司牌照出借對象所營造之私人工程業務相關事項上，仍
      授權同意使用其印章（包含代其簽名），而其無須至現場
      勘驗監工，致使「博士的家」於工程施作時，天○未到場
      執行職務，而造成「博士的家」營建工程於施工時有上述
      事實欄所載之缺失，未能及時發現糾正，致生被害人死亡
      之結果，自應負過失責任，且其過失行為與被害人等之死
      亡間有相當因果關係，核被告天○所為，係犯刑法第二百
      七十六條第二項之業務過失致人於死罪。被告天○一過失
      行為，同時使被害人等四十三人死亡，侵害四十三個個人
      法益，觸犯四十三個刑法第二百七十六條第二項之業務過
      失致人於死罪名，屬想像競合犯，應從一重處斷。
（三）被告寅○○部分：
      被告寅○○以月薪二萬二千元之代價，受僱於和昌公司擔
      任「博士的家」營建工程監工職務，雖當時甫出校門一年
      、非建築本科系且毫無建築經驗，惟其明知自己無擔任監
      工之能力，仍受僱擔任該監工職務，為事實上從事監工業
      務之人，其於執行業務中有上開監督之過失，其過失並與
      被害人等之死亡間有相當因果關係，核其所為，應成立刑
      法第二百七十六條第二項之業務過失致人於死罪。又被告
      寅○○一過失行為，同時使被害人等四十三人死亡，侵害
      四十三個個人法益，觸犯四十三個刑法第二百七十六條第
      二項之業務過失致人於死罪名，屬想像競合犯，應從一重
      處斷。
（四）被告庚○○部分：
      被告庚○○係宏祥工程行之負責人，以綁紮鋼筋為業，承
      攬「博士的家」營建工程中之鋼筋綁紮工程，為從事綁紮
      鋼筋業務之人，亦屬承攬「博士的家」工程綁紮鋼筋之「
      承攬工程之人」，其施工時違背建築技術成規，致生公共
      危險，其亦係執行業務之人，在執行業務中，自應注意依
      規定綁紮鋼筋，依當時並無不能注意之情形，竟疏於注意
      ，致發生建築物倒塌致人死亡之結果，自應負過失責任，
      且其過失行為與被害人等之死亡間有相當因果關係，核其
      所為，係犯刑法一百九十三條之承攬工程人，於營造建物
      時，違背建築術成規，致生公共危險罪及刑法第二百七十
      六條第二項之業務過失致人於死罪。被告庚○○以一行為
      觸犯上開二罪名，為想像競合犯，應從一重之刑法第二百
      七十六條第二項之業務過失致人於死罪處斷（公訴人認被
      告庚○○所犯上開二罪，犯意各別，構成要件不一，應分
      論併罰，容有誤會，特此敘明）。又被告庚○○一過失行
      為，使被害人等四十三人死亡，侵害四十三個個人法益，
      觸犯四十三個刑法第二百七十六條第二項之業務過失致人
      於死罪名，屬想像競合犯，應從一重處斷。
（五）被告丑○○部分：
      被告丑○○係建築師，負責「博士的家」營建工程之監造
      ，為從事監造業務之人，亦屬「博士的家」工程之「監工
      」，其於營造建築物時，違背建築術成規，，致生公共危
      險，且其執行業務中並有上開監造之疏失，其過失行為與
      被害人等之死亡之間有相當因果關係，核其所為，係犯刑
      法一百九十三條之監工人，於營造建物時，違背建築術成
      規，致生公共危險罪及同法第二百七十六條第二項之業務
      過失致人於死罪。被告以一行為觸犯上開二罪名，為想像
      競合犯，應從一重之刑法第二百七十六條第二項之業務過
      失致人於死罪處斷，起訴書認被告所犯上開二罪，犯意各
      別，構成要件不一，應分論併罰，容有誤會，特此敘明。
      又被告一過失行為，同時使被害人等四十三人死亡，侵害
      四十三個個人法益，觸犯四十三個刑法第二百七十六條第
      二項之業務過失致人於死罪名，屬想像競合犯，應從一重
      處斷。
Ｂ、原判決撤銷改判部分之撤銷理由：
（一）原判決以被告戊○○等人罪證明確，予以論罪科刑，固非
      無見。惟查：
  １、按刑事訴訟法第一百九十八條規定：「鑑定人由審判長、
      受命推事（法官）或檢察官就下列之人選任一人或數人充
      之：一、就鑑定事項有特別知識經驗者。二、經政府機關
      委任有鑑定職務者。」，又鑑定人應於鑑定前具結，其結
      文內應記載必為公正誠實之鑑定等語，復為刑事訴訟法第
      二百零二條所明定。卷查台灣省結構工程技師公會、台灣
      省土木技師公會、台灣省建築師公會就「博士的家」建築
      物倒塌案所做之鑑定報告書，係受台北縣政府之委託所為
      ，而非由法官或檢察官依法選任，鑑定人於鑑定前並未經
      具結，其在程序上已欠缺法定條件，即難認為合法之證據
      資料。原判決引為證據資料，據此認定被告丑○○就建築
      物之設計，疏未注意，致屬其設計業務之「博士的家」十
      二樓建物設計時，設計出Ａ、Ｂ、Ｃ三棟建築物之平面不
      規則，地下層一、二樓地基一體相連，Ｃ棟僅四周有獨立
      柱，中間以樓梯間鋼筋混凝土狹長牆為柱，架構不完整，
      立面一樓挑高無牆，立面勁度不規則形狀，而整體結構，
      系統抗震性不佳，同為九二一大地震後「博士之家」大樓
      倒塌致人於死之原因，容有未當。
  ２、被告酉○○、申○○、天○，亦構成業務過失致人於死罪
      ，已如上述，原判決以上開被告酉○○、申○○、天○，
      既非施工者，又無監督之責，對「博士的家」工程之施工
      方面，無注意義務，且「借牌行為」本身與發生房屋倒塌
      致人於死之結果間，無相當因果關係，而認為其等不成立
      業務過失致人於死罪，尚有誤會。
  ３、被告丑○○係本件工程之設計及監造人，亦為實質之「監
      工人」，其於本件工程施工期間違反建築術成規，造成本
      件「博士的家」因施工不當等，進而發生多人死亡之結果
      ，已構成刑法第一百九十三條之違背建築術成規致生公共
      危險罪，原判決以被告未到場監造及勘驗為由，認被告丑
      ○○無犯罪故意，故不構成該罪，惟被告丑○○迭經通知
      仍不到場勘驗及監造，難認其無違背建築術成規之故意，
      原審僅因其未到場，即認無故意，亦有未合。
  ４、又對於被告為刑罰裁量時，必須以行為人之罪責為依據，
      而選擇與罪責程度相當之刑罰種類，並確定與罪責程度相
      稱之刑度，務求「罪刑相當」。經查：本件被告庚○○就
      搭接鋼筋、綁紮箍筋之方式，偷工減料之情形，，有違反
      上揭建築術成規之情事，且其偷工減料行為對於本件建築
      物倒塌，有相當因果關係，其過失情節極為嚴重；被告寅
      ○○不具監工知識，為生計受僱擔任監工，情節較輕，原
      審量處被告庚○○之刑度反較寅○○為輕，罪刑亦不相當
      。
（二）上訴人即被告戊○○、丁○○、丑○○、寅○○、庚○○
      、酉○○、申○○、天○等人，上訴意旨仍執陳詞否認犯
      罪，固無足取，惟原判決既有上開可議之處，且檢察官上
      訴指摘原判決疏未認定被告酉○○、申○○、天○另犯業
      務過失致死罪及疏未認定被告丑○○另犯刑法第一百九十
      三條之違背建築術成規致生公共危險罪，暨被告庚○○量
      刑太輕等語，即為有理由，自應由本院將原判決關於被告
      戊○○、酉○○、申○○、丁○○、丑○○、天○、寅○○業務過失致死罪部分及庚○○部分均撤銷改判。
Ｃ、量刑部分：
一、被告戊○○、丁○○、丑○○、寅○○、庚○○、酉○○、
    申○○、天○所犯業務過失致死罪部分：
    本案「博士的家」建築物倒塌，發生四十三人死亡之嚴重損
    害，致使眾多住戶家破人亡，死者含冤，生者含悲，而由上
    述倒塌原因可知，尚難諉責於天災或不可抗力，而係整個建
    築案件之施作、監造、監工過程中，因層層相依之人為重大
    過失所造成。爰審酌：（一）被告戊○○身為和昌公司之董
    事長，其與被告申○○、酉○○及丁○○均共同綜理整個建
    築案件之實際經營，並負有實際上承造及監督之責任，復均
    藉此建築案件售屋牟利，本應戮力盡其選任監督之責，卻疏
    忽而有上開之選任及監督之過失，釀成本件災害；（二）被
    告丑○○具有專業建築師身分，負責本案建築之監造，並受
    有相當之報酬，依其專業知識及倫理，自當能注意不得輕忽
    其後監督營造者按圖施工之監造責任，然其怠惰其監造之責
    任，事後不僅欲將責任完全推卸於結構技師及所謂之施工方
    法，且自稱其有到場勘驗，顯無悔意；（三）被告寅○○不
    具有建築監工之常識，卻承擔超出自己能力之工作及責任，
    對本案建築物之倒塌亦有過失，惟斟酌其當時年僅二十歲，
    甫自學校畢業一年，社會歷練不足，況於本建築案，係立於
    被選任之受僱人地位，其情節尚不及上述三人嚴重，且於本
    案偵審中，對其承擔超過自己工作能力之過失，亦自承其咎
    ；（四）被告庚○○就搭接鋼筋、綁紮箍筋之方式，有違反
    上揭建築術成規之情事，對於本件建築物倒塌，亦有相當因
    果關係，且其施工時偷工減料，過失程度嚴重；（五）被告
    天○明知其為主任技師，依營造業管理規則之規定，於施工
    時應至現場勘驗，並負責查驗施工人員是否確實依設計圖說
    施工及工程營造之監工與認證，詎其無意依法定職責，以其
    專業知識，實際擔任私人營建物之土木技師實際至現場勘驗
    監工，竟為圖利，以每年四十八萬元至七十萬元不等之代價
    ，受僱於嘉信公司，掛名擔任該公司之主任技師，且明知嘉
    信公司從事借牌予他人使用，實際未從事營造業務，竟同意
    將其技師證書影本、印鑑章交予嘉信公司保管，預見嘉信公
    司會使用其印章（含簽名）於嘉信公司牌照出借對象所營造
    之私人工程業務相關事項上，仍授權同意使用其印章（包含
    代其簽名），而其無須至現場勘驗監工，致使「博士的家」
    於工程施作時，廖嘉輝未通知天○到場執行職務，而造成「
    博士的家」營建工程於施工時有上述事實欄所載之缺失，未
    能及時發現糾正，致生被害人死亡之結果暨被告戊○○、丁○○、丑○○、酉○○、申○○等人已與被害人家屬就被害
    人死亡部分達成民事和解（見本院前審卷第一宗第二二七至
    二四八頁）等一切情狀。就所犯業務過失致死罪部分，量處
    被告戊○○、丁○○、丑○○、寅○○、庚○○、酉○○、
    申○○、天○等如主文第二至九項所示之刑。
二、查被告寅○○於行為後，刑法於九十四年二月二日修正公布
    ，九十五年七月一日施行，有關緩刑之規定，犯罪在新法施
    行前，新法施行後裁判，緩刑之宣告，應適用新法第七十四
    條之規定，有最高法院九十五年度第八次刑事庭會議紀錄可
    考。查被告寅○○前未曾受有期徒刑以上刑之宣告，有本院
    被告刑案紀錄表一份在卷可稽，其因一時失慮，同時斟酌其
    行為時年僅二十歲，甫自學校畢業一年，社會歷練不足，偶
    罹刑典，經此刑之宣告後，應知警惕而無再犯之虞，因認對
    其所宣告之刑以暫不執行為適當，爰併予宣告緩刑三年，用
    啟自新。
伍、不另為無罪諭知部分：
一、被告天○被訴涉犯刑法第一百九十三條之違背建築術成規致
    生公共危險罪部分：
（一）公訴意旨略以：被告天○出租其牌照與嘉信公司，均未到
      場監工，致使無法即時發現柱主筋搭接、箍筋綁紮、混凝
      土灌漿由有上述缺失，而即時糾正，致九二一大地震時「
      博士的家」倒塌，而生公共危險。因認被告天○均涉犯刑
      法第一百九十三條之違背建築術成規致生公共危險之罪嫌
      云云。訊據被告天○辯稱：伊不知有「博士的家」工程，
      嘉信公司未告訴伊，無從去執行技師職務云云。
（二）按刑法第一百九十三條之公共危險罪，係以承攬工程人或
      監工人於營造或拆卸建築物時，違背建築技術成規，致生
      公共危險者為構成要件，故不但其犯罪之主體必須為工程
      之承攬人或監工人，且必須有犯罪之故意為前提，最高法
      院七十年度臺上字第二六一六號及七十四年度臺上字第四
      七０一號判決意旨可資參照。亦即，刑法第一百九十三條
      公共危險罪除其犯罪主體為「承攬工程人」或「監工人」
      ，係必須具備該等身份者外，且須對於具體建築物營建或
      拆卸工程之違背建築術成規，有犯罪之故意，始有成立該
      罪之可能。經查：依據被告廖嘉輝、何溪泉、辰○○、劉
      如芬之上揭供述，已足見被告天○確實不知嘉信公司因借
      牌而名義上有此「博士的家」之工程，且嘉信公司方面亦
      從未有人通知其需到場執行主任技師職務，被告天○根本
      無從到場執行技師職務，是被告天○對於施工上具體有何
      違反建築術成規之情形，應無認識。被告天○既未被通知
      到場，其對於施工上有何違反建築術成規之情形並無認識
      ，即無犯該條罪之故意可言，此外復查無其他積極之證據
      足以證明被告天○有公訴人所指之刑法第一百九十三條犯
      行，不能證明被告天○此部分之犯罪，本應為諭知無罪，
      惟此部分與被告天○上開論罪科刑部分，有裁判上之一罪
      關係，爰不另為無罪之諭知，附此敘明。
丙、又被告天○之上開行為，行政上是否應予懲處，撤銷其土木
    技師執照，此乃另一問題。再者，告訴人雖指稱另有二位已
    失蹤之被害人已為死亡之宣告云云，惟此處所謂之死亡，應
    專指事實上死亡而言，並不包括宣告死亡之情形在內，亦均
    併此敘明。
丁、被告丁○○經合法傳喚無正當理由不到庭，爰不待其陳述逕
    行判決。
據上論斷，應依刑事訴訟法第369條第1項前段、第364條、第299
條第1項前段、第371條，刑法第2條第1項但書、第276條第2項、
第193條、第55條、第74條第1項第1款，判決如主文。
本案經檢察官洪泰文、劉靜婉到庭執行職務。
中    華    民    國    95    年    8     月    31    日
                  刑事第七庭    審判長法  官  陳正雄
                                      法  官  許宗和
                                      法  官  許錦印
以上正本證明與原本無異。
如不服本判決，應於收受送達後十日內向本院提出上訴書狀，其
未敘述上訴之理由者並得於提起上訴後十日內向本院補提理由書
（均須按他造當事人之人數附繕本）。
                                      書記官  楊妙恩
中    華    民    國    95    年    9     月    7     日
附錄本案論罪科刑法條全文：
刑法第二百七十六條第二項
從事業務之人，因業務上之過失犯前項之罪者，處五年以下有期
徒刑或拘役，得併科三千元以下罰金。
刑法第二百十六條
行使第二百十條至第二百十五條之文書者，依偽造、變造文書或
登載不實事項或使登載不實事項之規定處斷。
刑法第二百十五條
從事業務之人，明知為不實之事項，而登載於其業務上作成之文
書，足以生損害於公眾或他人者，處三年以下有期徒刑、拘役或
五百元以下罰金。
刑法第一百九十三條
承攬工程人或監工人於營造或拆卸建築物時，違背建築術成規，
致生公共危險者，處三年以下有期徒刑，拘役或三千元以下罰金
附表二：（共分甲、乙、Ａ、Ｂ四部分）
 甲（十二樓部分）
┌──┬─────┬──────┬──────┬────────────┐
│編號│文書名稱  │不 實 事 項 │登 載 時 間 │備  註（行 使 時 間）   │
├──┼─────┼──────┼──────┼────────────┤
│    │勘驗紀錄表│            │按工程進度分│按工程進度，多次於如附表│
│    │（分屬天○│            │階段記載（各│Ａ所示之時間，由劉如芬持│
│ 一 │、丑○○業│天○、丑○○│如附表Ａ勘驗│向台北縣政府工務局建管課│
│    │務上製作之│未到場勘驗，│紀錄表上，劉│不詳之人員報請備查，而行│
│    │文書）    │卻虛偽記載其│如芬持以向台│使之。並於八十三年九月九
│    │          │二人有前往勘│北縣政府工務│日、十一月二十五日行使之│
│    │          │驗。        │局建管課人員│。                      │
│    │          │            │報請備查前之│                        │
│    │          │            │某日）      │                        │
└──┴─────┴──────┴──────┴────────────┘
 乙（八樓部分）
┌──┬─────┬──────┬──────┬────────────┐
│編號│文書名稱  │不 實 事 項 │登 載 時 間 │備                    註│
├──┼─────┼──────┼──────┼────────────┤
│    │勘驗紀錄表│天○、丑○○│按工程進度分│按工程進度，多次於如附表│
│    │（分屬天○│未到場勘驗，│階段記載（各│Ｂ所示之時間，由劉如芬持│
│    │、丑○○業│卻虛偽記載其│如附表Ｂ勘驗│向台北縣政府工務局建管課│
│ 一 │務上製作之│二人有前往勘│紀錄表上，劉│不詳之人員報請備查，而行│
│    │文書）    │驗。        │如芬持以向台│使之。並於八十三年六月二│
│    │          │            │北縣政府工務│十七日行使之。          │
│    │          │            │局建管課人員│                        │
│    │          │            │報請備查前之│                        │
│    │          │            │某日）      │                        │
└──┴─────┴──────┴──────┴────────────┘
附表三：（死亡者四十三人名單）
編  號   姓  名
  一     王柏勳
  二     張進豐
  三     蔡敏云
  四     蔡明柔
  五     蔡志文
  六     蔡紀佩君
  七     張秀苗
  八     李品萱
  九     曾淮宸
  十     石瑞玉
十一     陳秀瓊
十二     許洺瑋
十三     李青芬
十四     陳嬌
十五     羅錦益
十六     劉美惠
十七     羅采帆
十八     孫玉群
十九     李小梅
二十     李元豪
二一     孫郁婷
二二     孫杏文
二三     蔡枝旺
二四     蔡良智
二五     蔡植
二六     蔡美蘭
二七     管張愛玉
二八     王鼎
二九     賴秀伶
三十     賴玉絹
三一     王允江
三二     張陳春惠
三三     張俊宏
三四     賴彥如
三五     陳俊穎
三六     陳俊宏
三七     陳清村
三八     張棻
三九     張煒聖
四十     吳松山
四一     吳怡葶
四二     吳奇峰
四三     林月美
附表四：
  (1)和昌公司與華莘實業股份有限公司（預拌混凝土）往來資料
    中之「工程估驗計價單」內：
    八十一年十二月十二日（酉○○於總經理欄內簽名）。
    八十二年四月二十六日、八十二年五月二十六日、八十二
      年五月三十日、八十二年五月三十一日、八十二年六月十
      五日、八十二年十月三十日、（均有丁○○簽名於覆核欄
      ）。
  (2)和昌公司與鵬造工程有限公司（模板工程）往來資料中之「
    工程估驗計價單」內：
    八十一年十一月二十八日（酉○○在總經理欄簽名、丁○○在估驗計算欄簽名，備註欄並載明：開營造廠發票）
    八十一年十二月十七日、八十二年一月十四日、八十二年
      二月十七日、八十二年三月二日、八十二年三月二十七日
      （酉○○在總經理欄簽名）
    八十二年三月二日、八十二年三月十五日、八十二年三月
      三十一日、八十二年三月二十七日、八十二年四月五日、
      （酉○○在總經理欄簽名『貴』）
    八十二年四月三十日、八十二年五月十五日、八十二年六
      月一日、八十二年六月二日、八十二年六月十五日、八十
      二年六月三十日（二張）、八十二年七月十五日、八十二
      年七月三十一日、八十二年十一月十八日、八十二年十月
      三十一日、八十二年十一月十六日、八十二年十一月三十
      日、八十三年六月一日（丁○○簽名於覆核欄）。
  (3)和昌公司與盈可多鋼鐵有限公司（鋼筋）往來資料中之「工
    程估驗計價單」內：
    八十一年十二月二日（酉○○在總經理欄簽名）。
    八十一年十二月三十一日（酉○○在總經理欄簽名、丁○○簽名於覆核欄）。
    八十二年二月二日（酉○○在總經理欄簽名『貴』）。
    八十二年四月三十日（二張）、八十二年六月二日（丁○○簽名於覆核欄）。
  (4)和昌公司與新傑實業股份有限公司（混凝土）往來資料中之
    「工程估驗計價單」內：
    八十二年六月三十日（二張）、八十二年八月一日（二張
      ）、八十二年八月二日（二張）（丁○○簽名於覆核欄）
      。
    八十二年十月三十日、八十二年十二月二十九日（丁○○
      簽名於工務經理欄）
    八十二年十一月十七、（丁○○簽名於覆核欄，備註欄記
      明：『發票抬頭為嘉信』）。
  (5)和昌公司與宏祥工程行（鋼筋綁紮）往來資料中之「工程估
    驗計價單」內：八十二年三月五日、八十二年四月十五日
    （酉○○在總經理欄簽名『貴』）。八十二年五月十二日
    、八十二年六月十五日、八十二年六月三十日、八十二年七
    月十五日、八十二年七月三十一日、八十二年十月三十一日
    、八十二年十一月十六日（丁○○簽名於覆核欄）。
。


司法院資訊處製作；財團法人民間司法改革基金會備份。
